ACORDAO-COMPLETO-2493526

ACÓRDÃO 2679/2021 ATA 45/2021 - PLENÁRIO

VISTOS, relatados e discutidos estes recursos de reconsideração interpostos por Marcos Ramos Carvalho, Fundação de Beneficência Hospital de Cirurgia, Associação Aracajuana de Beneficência e Hospital São José contra o Acórdão 1668/2019-TCU-Plenário, de relatoria do Ministro Raimundo Carreiro, de natureza condenatória;
ACORDAM os Ministros do Tribunal de Contas da União, reunidos em sessão do Plenário, ante as razões expostas pelo relator, em:
9.1. conhecer dos recursos interpostos e, no mérito, negar-lhes provimento;
9.2. retificar, por inexatidão material, com fundamento no artigo 143, inciso V, alínea "d", do Regimento Interno, c/c o enunciado 145 da Súmula de Jurisprudência predominante deste Tribunal, o Acórdão 1668/2019-TCU-Plenário, relativamente ao subitem 9.3, de modo que onde se lê: "7/4/2010", leia-se: "9/9/2011", mantendo-se inalterados os demais termos do acórdão ora retificado;
9.3. dar ciência desta decisão aos recorrentes, à Procuradoria da República no Estado de Sergipe e aos órgãos/entidades interessados.

Recursos de reconsideração interpostos contra acórdão que julgou irregulares as contas dos recorrentes, com aplicação de débito e multa, em razão de pagamentos a maior realizados a título de procedimentos de média e alta complexidade nos exercícios de 2009 a 2011.

Governo do Estado de Sergipe; Prefeitura Municipal de Aracaju - SE.

3. Interessados/Responsáveis/Recorrentes:
3.1. Responsáveis: Antônio Samarone de Santana (XXX.358.815-XX); Associação Aracajuana de Beneficência (13.025.507/0001-41); Fundação de Beneficência Hospital de Cirurgia (13.016.332/0001-06); Hans Crystian Anderson de Oliveira Lobo (XXX.109.285-XX); Hospital São José (13.016.621/0001-05); Luciano Paz Xavier (XXX.569.351-XX); Marcos Ramos Carvalho (XXX.246.355-XX); Silvio Alves dos Santos (XXX.889.205-XX).
3.2. Recorrentes: Associação Aracajuana de Beneficência (13.025.507/0001-41); Hospital São José (13.016.621/0001-05); Fundação de Beneficência Hospital de Cirurgia (13.016.332/0001-06); Marcos Ramos Carvalho (XXX.246.355-XX).

13.1. Ministros presentes: Ana Arraes (Presidente), Walton Alencar Rodrigues, Augusto Nardes (Relator), Aroldo Cedraz, Raimundo Carreiro, Bruno Dantas e Jorge Oliveira.
13.2. Ministros-Substitutos convocados: Augusto Sherman Cavalcanti e André Luís de Carvalho.

ACORDAO-COMPLETO-2521714

Acórdão 244/2022 - Plenário

ACORDAO-COMPLETO-2545817

Acórdão de Relação 1796/2022 - Plenário

Acórdão de Relação

ACORDAO-COMPLETO-2529555

Acórdão 820/2022 - Plenário

AUGUSTO NARDES

Ministro Raimundo Carreiro.

Transcrevo a seguir a instrução lavrada por auditor da Secretaria de Recursos (peça 215) , que contou com a anuência do corpo dirigente daquela unidade (peças 216 e 217) :
"INTRODUÇÃO
	Trata-se dos recursos de reconsideração interpostos por Marcos Ramos Carvalho (peças 181-182) , Fundação de Beneficência Hospital de Cirurgia (peça 174) , Associação Aracajuana de Beneficência (peça 170) e Hospital São José (peça 171) contra o Acórdão 1668/2019-TCU-Plenário, de relatoria do Ministro Raimundo Carreiro (peça 138) , transcrito na íntegra abaixo:
9. Acórdão:
VISTOS, relatados e discutidos estes autos de Tomada de Contas Especial instaurada em cumprimento ao item 1.7 do Acórdão 840/2016-TCU-Plenário, relator Ministro Marcos Bemquerer, retificado pelo Acórdão n. 1367-TCU-Plenário, relator Ministro José Múcio, por meio dos quais esta Corte determinou a conversão do processo de monitoramento TC Processo 005.877/2015-6 em TCE, com vistas à citação dos responsáveis pela aplicação dos recursos federais do SUS repassados pela Secretaria Municipal de Saúde de Aracaju/SE à Fundação de Beneficência Hospital de Cirurgia (Hospital de Cirurgia) , à Associação Aracajuana de Beneficência (Hospital Santa Isabel) e ao Hospital São José, em razão de irregularidades consistentes na realização de pagamentos a maior àqueles estabelecimentos de saúde relativos aos procedimentos realizados nos Blocos de Média e Alta Complexidade, durante os exercícios de 2009 a 2011,
ACORDAM os Ministros do Tribunal de Contas da União, reunidos em Sessão Plenária, com fundamento nos arts. 1º, inciso I, 16, inciso III, alíneas 'd', e § 2º, alíneas 'a' e 'b', da Lei nº 8.443, de 16 de julho de 1992, c/c os arts. 19 e 23, inciso III, da mesma Lei, e com arts. 1º, inciso I, 209, inciso IV e § 5º, incisos I e II, 210 e 214, inciso III, do Regimento Interno do TCU, em:
9.1. julgar regulares as contas do Sr. Luciano Paz Xavier (CPF XXX.569.351-XX) , dando-se-lhe quitação plena, com fundamento nos arts. 1º, inciso I, 16, inciso I, 17 e 23, inciso I, da Lei 8.443/1992, c/c os arts. 1º, inciso I, 207 e 214, inciso I, do Regimento Interno;
9.2. julgar irregulares as contas do Sr. Hans Crystian Anderson de Oliveira Lobo (CPF XXX.109.285-XX) , com fundamento nos arts. 1º, inciso I, 16, inciso III, alínea 'b' da Lei 8.443/1992 c/c os arts. 19, parágrafo único, e 23, inciso III, da mesma Lei, e com arts. 1º, inciso I, 209, inciso II, 210, §2º, e 214, inciso III, do Regimento Interno;
9.3. julgar irregulares as contas dos responsáveis a seguir, e condená-los, em solidariedade, ao pagamento da quantia especificada na tabela adiante, com a fixação do prazo de quinze dias, a contar das notificações, para comprovarem, perante o Tribunal (art. 214, inciso III alínea 'a', do Regimento Interno) , o recolhimento das dívidas aos cofres do Fundo Nacional de Saúde, atualizadas monetariamente e acrescidas dos juros de mora, calculados a partir da data discriminada, até a data do recolhimento, na forma prevista na legislação em vigor, com fundamento nos arts. 1º, inciso I, 16, inciso III, alínea 'c', da Lei 8.443/1992, c/c os arts. 19 e 23, inciso III, da mesma Lei, e com arts. 1º, inciso I, 209, inciso III, 210 e 214, inciso III, do Regimento Interno:
	Responsáveis solidários
	Valor Original do Débito (R$) 
	Data de
Ocorrência

	Fundação de Beneficência Hospital de Cirurgia (Hospital de Cirurgia) (CNPJ 13.016.332/0001-06) e Marcos Ramos Carvalho (CPF XXX.246.355-XX) 
	584.415,39
	12/3/2010

	Associação Aracajuana de Beneficência (Hospital Santa Isabel) (CNPJ 13.025.507/0001-41) e Marcos Ramos Carvalho (CPF XXX.246.355-XX) 
	2.251.121,22
	9/4/2010

	Associação Aracajuana de Beneficência (Hospital Santa Isabel) (CNPJ 13.025.507/0001-41) e Antônio Samarone de Santana (CPF XXX.358.815-XX) 
	690.248,45
	8/11/2010

	Associação Aracajuana de Beneficência (Hospital Santa Isabel) (CNPJ 13.025.507/0001-41) e Sílvio Alves dos Santos (CPF XXX.889.205-XX) 
	2.560.135,79
	9/9/2011

	Hospital São José (CNPJ 13.016.621/0001-05) e Marcos Ramos Carvalho (CPF XXX.246.355-XX) 
	794.787,52
	7/4/2010

9.4. aplicar aos Srs. Marcos Ramos Carvalho (CPF XXX.246.355-XX) , Antônio Samarone de Santana (CPF XXX.358.815-XX) e Sílvio Alves dos Santos (CPF XXX.889.205-XX) , ex-secretários de saúde do município de Aracaju/SE, e à Fundação de Beneficência Hospital de Cirurgia (Hospital de Cirurgia) (CNPJ 13.016.332/0001-06) , à Associação Aracajuana de Beneficência (Hospital Santa Isabel) (CNPJ 13.025.507/0001-41) e ao Hospital São José (CNPJ 13.016.621/0001-05) , entidades contratadas, multa com fundamento no art. 57 da Lei 8.443/1992 c/c os art. 267 do Regimento Interno do TCU, conforme quadro abaixo, fixando o prazo de quinze dias, a contar das notificações, para comprovarem, perante o Tribunal (art. 214, inciso III, alínea 'a' do Regimento Interno) , o recolhimento das dívidas aos cofres do Tesouro Nacional, atualizadas monetariamente desde a data do presente acórdão até a do efetivo recolhimento, se for paga após o vencimento, na forma da legislação em vigor:
	Responsáveis solidários 
	Valor da multa (R$) 

	Marcos Ramos Carvalho (CPF XXX.246.355-XX) 
	36.000,00

	Antônio Samarone de Santana (CPF XXX.358.815-XX) 
	7.000,00

	Sílvio Alves dos Santos (CPF XXX.889.205-XX) 
	26.000,00

	Fundação de Beneficência Hospital de Cirurgia (Hospital de Cirurgia) (CNPJ 13.016.332/0001-06) 
	6.000,00

	Associação Aracajuana de Beneficência (Hospital Santa Isabel) 
 (CNPJ 13.025.507/0001-41) 
	55.000,00

	Hospital São José (CNPJ 13.016.621/0001-05) 
	8.000,00

9.5. aplicar ao Sr. Hans Crystian Anderson de Oliveira Lobo (CPF XXX.109.285-XX) , Diretor Geral da Fundação Hospitalar de Saúde de Sergipe à época, multa com fundamento no art. 58, § 1º, da Lei 8.443/1992, no valor de R$ 15.000,00, fixando o prazo de quinze dias, a contar da notificação, para comprovar, perante o Tribunal (art. 214, inciso III, alínea 'a' do Regimento Interno) , o recolhimento da dívida aos cofres do Tesouro Nacional, atualizada monetariamente desde a data do presente acórdão até a do efetivo recolhimento, se for paga após o vencimento, na forma da legislação em vigor;
9.6. autorizar, desde logo, nos termos do art. 28, inciso II, da Lei 8.443/1992, a cobrança judicial das dívidas, caso não atendida à notificação;
9.7. autorizar, desde logo e caso solicitado, o pagamento da dívida dos responsáveis, em até 36 parcelas mensais e consecutivas, nos termos do art. 26 da Lei 8.443/1992 c/c o art. 217 do RI/TCU, fixando-lhe o prazo de quinze dias, a contar do recebimento da notificação, para comprovar perante o Tribunal o recolhimento da primeira parcela, e de trinta dias, a contar da parcela anterior, para comprovar os recolhimentos das demais parcelas, devendo incidir sobre cada valor mensal, atualizado monetariamente, os juros de mora devidos, na forma prevista na legislação em vigor;
9.8. encaminhar cópia da presente deliberação, bem como do relatório e do voto que a fundamentarem, ao Procurador-Chefe da Procuradoria da República em Sergipe, nos termos do §3º do art. 16 da Lei 8.443/1992, para adoção das medidas que entender cabíveis; e 
9.9. autorizar, com fundamento no art. 169, inciso III, do RI/TCU, o arquivamento do presente processo após as comunicações processuais cabíveis, o trânsito em julgado deste Acórdão e a instauração de cobrança executiva, se necessária.
HISTÓRICO 	
2.	Trata-se da tomada de contas especial convertida do monitoramento TC Processo 005.877/2015-6, com vistas à citação dos responsáveis pela aplicação dos recursos do SUS repassados pela secretaria de saúde de Aracaju/SE à Fundação de Beneficência Hospital de Cirurgia (Hospital de Cirurgia) , à Associação Aracajuana de Beneficência (Hospital Santa Isabel) e ao Hospital São José, em razão de pagamentos a maior realizados a título de procedimentos de média e alta complexidade nos exercícios de 2009 a 2011.
3.	O parâmetro de legalidade é a Portaria 3.123/2006 do Ministério da Saúde, que homologa o processo de adesão ao programa de reestruturação e contratualização dos hospitais filantrópicos no SUS. O Anexo III da portaria estabelece o modelo de ajuste a ser firmado entre o município e os hospitais filantrópicos, cabendo às secretarias de saúde a análise dos relatórios elaborados pelos hospitais, comparando-se as metas acordadas com os resultados alcançados e com os recursos financeiros repassados.
4.	O Município de Aracaju/SE, por meio de sua secretaria de saúde, firmou contrato com os Hospitais de Cirurgia, Santa Isabel e São José.
5.	O Relatório de Fiscalização 775/2011, oriundo do TC Processo 032.189/2011-7, apontou, entre outras irregularidades, saldo de pagamento a maior para três hospitais filantrópicos entre janeiro/2009 e agosto/2011 (itens 4.1, 4.5 e 4.7 da peça 67 e item 2.6 da peça 68) .
6.	Em face dos débitos constatados, os hospitais e os secretários de saúde foram regularmente citados (peças 81-90, 101, 108, 119 e 121) .
7.	Em seguida, a Secex/SE (peça 134) examinou as defesas apresentadas e:
7.1.	Considerou revel a Fundação Beneficência Hospital de Cirurgia para todos os efeitos. O débito relativo aos procedimentos de média complexidade foi afastado após o reexame da Tabela 1 da peça 68, p. 38, que excluiu os pagamentos efetuados a terceiros, a teor da cláusula 8ª do Contrato 45/2008 (peça 13, p. 256) . O débito relativo aos procedimentos de alta complexidade foi mantido. 
7.2.	Rejeitou as defesas do Hospital Santa Isabel (peça 120) e do Hospital São José (peça 106) , de modo que a não devolução dos valores percebidos a maior pela prestação dos serviços contratados configurou dano ao erário.
7.3.	Acatou parcialmente a defesa (peça 107) de Marcos Ramos Carvalho, secretário municipal de saúde de 15/6/2007 a 11/4/2010, para afastar o débito calculado em solidariedade com o Hospital de Cirurgia, no valor de R$ 78.082,77 e o débito solidário com o Hospital Santa Isabel no valor de R$ 1.761.257,96, referentes aos pagamentos efetuados a terceiros. 
7.4.	Rejeitou as defesas (peças 130 e 131) de Antônio Samarone de Santana (secretário entre 12/4/2010 a 11/11/2010) e de Sílvio Alves dos Santos (secretário a partir de 12/11/2010) . 
7.5.	Acolheu as razões de justificativas (peça 110) de Luciano Paz Xavier (secretário entre 6/8/2014 e 3/3/2016) porque entendeu-se que o gestor havia adotado as medidas cabíveis perante a Procuradoria-Geral Municipal. 
7.6.	Rejeitou as razões de justificativas (peça 112) de Hans Crystian Anderson de Oliveira Lobo, diretor-geral da Fundação Hospitalar de Saúde de Sergipe (a partir de 12/1/2015) , devido ao descumprimento do item 9.4 do Acórdão 297/2015-TCU-Plenário, de relatoria do Ministro José Múcio, o qual determinou à FHS/SE que apresentasse os documentos comprobatórios da republicação do Contrato 12/2011 contendo a correção do valor mensal contratado, além dos comprovantes dos descontos dos valores pagos a maior para a Cooperativa dos Profissionais Ligados à Cardiologia do Estado de Sergipe Ltda. (Coopecárdio) . 
8. 	O MPTCU (peça 137) , o Relator original (peça 139) e o Plenário do TCU (peça 138) acolheram a proposta da unidade técnica (peça 134) , a teor do Acórdão 1.668/2019.
9.	Passa-se ao exame dos recursos de reconsideração (peças 170, 171, 174 e 181-182) .
EXAME DE ADMISSIBILIDADE
10.	O Ministro Augusto Nardes admitiu os recursos, atribuindo efeito suspensivo aos itens 9.3, 9.4 e 9.6 do Acórdão 1668/2019-TCU-Plenário (peça 191) .
EXAME DE MÉRITO
11. 	Constitui objeto desta análise definir se houve:
11.1.	A caracterização da nulidade processual e do cerceamento à defesa de Marcos Ramos Carvalho, Hospital São José e Hospital de Cirurgia.
11.2.	A caracterização da prescrição da pretensão punitiva e ressarcitória, segundo os critérios do Acórdão 1.441/2016-TCU-Plenário e do regime da Lei 9.873/1999.
11.3.	A caracterização da responsabilidade dos recorrentes.
Alegação do cerceamento à defesa de Marcos Ramos Carvalho, ex-secretário de saúde (peça 181) 
12.	O recorrente alega que:
12.1.	Não obteve acesso aos autos até o dia 1º/11/2019, o que avilta o princípio do contraditório e da ampla defesa (peça 173 e peça 181, p. 5) . Assim, requer o sobrestamento do processo até que tenha acesso aos autos (peça 173 e peça 181, p. 8 e 22) .
12.2.		Após o decurso de muito tempo, os obstáculos de natureza diversa e a impossibilidade da produção de provas ofendem os princípios da segurança jurídica e do contraditório. Além disso, é questionável a atribuição do ônus da prova ao recorrente diante da impossibilidade de poder influenciar na decisão recorrida (peça 181, p. 7) .
Análise
13.	O recorrente obteve acesso aos autos no dia 31/10/2019, conforme afirmação do próprio recorrente à peça 181, p. 8. Ainda que próximo à data limite para a apresentação do recurso (1º/11/2019) - quinze dias da notificação do acórdão realizada no dia 17/10/2019 (peça 167) - o tardio acesso aos autos, por si só, não prejudicou a defesa do recorrente, pois lhe é facultada, caso deseje, a apresentação de elementos complementares ao apelo até o término da etapa deste exame recursal (ainda não concluída) , a teor do art. 160, §1º do Regimento Interno do TCU, o que não ocorreu até a presente data. Assim, não há justificativa para o sobrestamento do processo. 
14.	O longo transcurso de tempo entre a ocorrência da irregularidade e o julgamento do Tribunal não implica, automaticamente, sua nulidade. Há que se comprovar que, por aquele motivo, tenham sido prejudicados o contraditório e a ampla defesa do responsável, o que não ocorreu nestes autos. Portanto, a impossibilidade de poder influenciar na decisão recorrida, em razão do longo tempo transcorrido, não restou demonstrada no apelo apresentado.
15. 	Desse modo, não há como acolher as preliminares arguidas por Marcos Ramos Carvalho.
Alegação de cerceamento da defesa do Hospital São José (peça 171, p. 6-12) 
16.	O recorrente alega que:
16.1	O Tribunal não informou ao recorrente o período correspondente ao suposto recebimento indevido, assim como não lhe forneceu, de forma detalhada, as notas fiscais correspondentes, diferentemente do que ocorreu com os demais hospitais (peça 171, p. 6) .
16.2.	Os serviços prestados em um determinado mês são pagos aproximadamente após 60 dias. Todavia, devido à rotatividade dos serviços, não é possível indicar qual período/notas fiscais supostamente foram pagos a maior na data de 07/04/2010, porque há um único pagamento de R$ 180.601,94, segundo o Tribunal, relacionado aos serviços comprovadamente prestados pelo recorrente na competência de fevereiro/2010 (peça 171, p. 6-7) .
16.3.	Os demais hospitais, partes neste processo, receberam as informações detalhadas dos valores supostamente pagos a maior (planilha com número das notas fiscais, competências, valores exatos de produção extraídos do sistema Siasus e Sihd2 do Ministério da Saúde, valores efetivamente pagos com as respectivas datas de pagamento) , o que não ocorreu com o recorrente, impedindo-o de apresentar uma defesa plena. Assim, é possível auferir que não foi garantido ao recorrente um processo justo e igualitário (peça 171, p. 6-11) .
16.4.	Se ao menos soubesse o período correspondente ao serviço que o Tribunal alega não ter sido prestado, buscaria os devidos documentos comprobatórios de cumprimento contratual em sua integralidade (peça 171, p. 11) . 
16.5.	Não é possível ter ocorrido o recebimento a maior de recursos em 7/4/2010, se neste mês, o valor recebido foi inferior à sua produtividade (peça 171, p. 11) . 
16.6.	A inexistência de informações importantes na citação impediu que o recorrente exercesse seu direito ao contraditório e à ampla defesa de forma plena. Assim, pugna pela nulidade e extinção deste processo em favor do recorrente, reconhecendo que os valores pagos foram devidos (peça 171, p. 12) .
Análise
17.	A preliminar de nulidade por falta de acesso a informações não merece prosperar, porque:
17.1.	As datas do recebimento de todos os pagamentos a maior, tidos como indevidos pelo Tribunal, constam das tabelas 3 e 8 do Relatório de Fiscalização 775/2011 (peça 68, p. 40 e 45) , que abrange o período de 13/2/2009 a 9/9/2011. Tal documento foi encaminhado ao Hospital São José, junto com a cópia integral do processo, a teor do ofício 548/2016-TCU-Secex-SE, de 23/6/2016 (peça 86) , recebido em 1º/7/2016, conforme o Aviso de Recebimento à peça 89. Assim, não há como acolher a alegação de que o recorrente não teve acesso às informações relativas às datas, pagamentos e recebimentos dos valores indevidos.
17.2.	Corrobora com o entendimento de que o recorrente teve acesso a tais informações a menção nas alegações de defesa de 13/7/2016 (peça 106, p. 8-9) dos valores repassados ao hospital (R$ 259.407,14 e R$ 226.862,77) , bem como dos valores dos serviços prestados nos meses de julho de 2009 e julho de 2010 (R$ 208.885,27 e R$ 293.237,32) , números que foram extraídas da tabela 3 do relatório de fiscalização (peça 68, p. 40) . 
17.3.	A tabela 3 (peça 68, p. 40) apresenta as datas e os valores mensais recebidos pelo Hospital São José, a título de pagamento pelos procedimentos de Média Complexidade. Também informa os valores de serviços de Média Complexidade hospitalar e ambulatorial e os números das notas fiscais. Noutras palavras, todas as informações relativas ao débito estão dispostas na tabela 3. Desse modo, reitera-se que o Hospital São José dispunha dos valores e das datas dos recebimentos tidos como irregulares, informações necessárias para a realização de sua defesa.  
17.4.	Os valores aprovados da Média Complexidade hospitalar foram extraídos dos relatórios provenientes do Sistema de Informações Hospitalares Descentralizado (SIHD2) do Datasus no período de Janeiro/2009 a Agosto/2011 (peça 9) . Os valores aprovados da Média Complexidade ambulatorial foram extraídos dos relatórios emitidos pelo Núcleo de Controle, Avaliação, Auditoria e Regulação (Nucaar) da Secretaria Municipal de Saúde de Aracaju/SE no período de Janeiro/2009 a Agosto/2011 (peça 7) . Esses valores de média complexidade ambulatorial foram considerados quando do pagamento do Boletim de Produção Ambulatorial (BPA) (peça 68, p. 35-36) .
17.5.		Da mesma forma que os Hospitais de Cirurgia e Santa Isabel, o Hospital São José recebeu as informações detalhadas dos valores tidos como pagos a maior (planilha com número das notas fiscais, competências, valores exatos de produção extraídos do sistema SIHD2 do Ministério da Saúde, valores efetivamente pagos com as respectivas datas de pagamento - vide tabelas 3 e 8 à peça 68, p. 40 e 45 e à peça 69, p. 16 e 21. Assim, não há que se falar em procedimento injusto e desigual.
17.6.	A alegação de que não é possível ter ocorrido o recebimento recursos a maior no dia 7/4/2010 não é capaz de caracterizar o prejuízo à defesa do hospital pelos motivos acima já expostos. Todavia, houve, de fato, o erro material alegado na indicação de data única da ocorrência da irregularidade, constante do termo de citação (peça 86) e do acórdão recorrido (peça 138) , que deveria ser 9/9/2011 no lugar de 7/4/2010. Essa retificação considerou apenas a data do último recebimento tido como irregular, qual seja, 9/9/2011 (tabela 3, peça 68, p. 40) , para simplificar o cálculo do débito e por ser a data mais favorável ao hospital, em relação à atualização monetária e aos juros de mora. Assim, não há vício ou nulidade em ofício de citação e no acórdão recorrido que contêm erro relativo à data de ocorrência do débito, quando a retificação implica situação menos gravosa para o responsável (v.g. Acórdão 1478/2015-TCU-2ª Câmara, rel. Min. Raimundo Carreiro) .
17.7.	O erro material quanto ao valor do débito foi reconhecido pela unidade técnica no item 4.3.4.1.3 da instrução de peça 134, p. 23-24 e no acórdão recorrido (peça 138) . A imputação de débito em valor inferior ao indicado na citação não configura prejuízo à defesa e, por isso, dispensa o envio de nova citação. Portanto, é possível efetuar o rearranjo das datas-bases e dos valores de parcelas do débito, sem que haja necessidade de refazer a citação, desde que mantidos os fatos e as condutas atribuídas ao hospital e o novo montante atualizado não exceda o débito total objeto da comunicação processual (v.g. Acórdãos 173/2019-TCU-Plenário, rel. Min. Benjamin Zymler, e 296/2018-TCU-1ª Câmara, rel. Min. Walton Alencar Rodrigues) .
17.8.		Assim, a alegação da inexistência de informações importantes na citação não merece acolhimento, visto que, além da suficiência das informações contidas no ofício de citação (peça 86) e do fornecimento de cópia integral do processo em CD-ROM, esta Corte de Contas ressaltou no referido ofício que: 'O Tribunal, em respeito ao princípio da ampla defesa, encontra-se à disposição, por meio de suas Secretarias, para prestar esclarecimentos a respeito de eventuais dúvidas ou sobre procedimentos a serem adotados, efetuar a atualização de dívida, em caso de débito e/ou multa, bem como conceder vista e cópia dos autos, caso solicitados'.
17.9.	Desse modo, rejeita-se as preliminares de nulidade do Hospital São José.
18.	Em razão da inexatidão material verificada, propõe-se a retificação do item 93 do acórdão recorrido, de modo que onde se lê: '7/4/2010', leia-se: '9/9/2011', mantendo-se inalterados os demais termos da referida decisão.
Argumentos de nulidade da notificação da Fundação de Beneficência Hospital de Cirurgia (peça 179) 
19. 	A recorrente alega nulidade da notificação do acórdão recorrido em razão de falta da ciência pessoal da interventora judicial da Fundação de Beneficência Hospital de Cirurgia (peças 179-180) .
Análise
20.	No processo de controle externo, não há a obrigatoriedade de citação/notificação pessoal do responsável, mas apenas de entrega do ofício no endereço do destinatário. Nesse sentido são os Acórdãos 5419/2017-TCU-2ª Câmara, 1504/2012-TCU-2ª Câmara, ambos de relatoria do Ministro Augusto Nardes, e 1019/2008-Plenário e 3254/2015-TCU-1ª Câmara, ambos de relatoria do Ministro Benjamin Zymler.
21. 	Observe também que não houve prejuízo à defesa recursal da fundação, que, apesar de intempestiva (peças 174 e 184) , foi conhecida pelo Ministro-Relator Augusto Nardes (peça 191) para a análise de mérito, ora realizada.
22. 	Desse modo, não há como acolher a preliminar de nulidade processual.	  
Argumentos de prescrição de Marcos Ramos Carvalho, ex-secretário de saúde (peça 181, p. 8-14) 
23. 	O recorrente alega que (peça 181, p. 8-14) :
23.1.	O TCU não previu o instituto da prescrição na sua lei orgânica e no seu regimento interno. Várias normas do Direito Administrativo disciplinam a prescrição quinquenal - a Lei da Improbidade Administrativa (Lei 8.429/1992) , a Lei da Ação Popular (Lei 4.717/1965, art. 21) e a Lei do Procedimento Administrativo Federal (Lei 9 .873/1999) (peça 181, p. 8) .
23.2.	Em oposição à imprescritibilidade prevista no artigo 37, da Constituição Federal (jurisprudência do TCU) , a prescrição quinquenal é defendida pelo Ministro do Supremo Tribunal Federal Luís Roberto Barroso em 'A prescrição administrativa no direito brasileiro antes e depois da Lei nº 9.873/99' (Revista Diálogo Jurídico. Ano 1, Vol. 1, nº 4. julho de 2001. Salvador - Bahia) (peça 181, p. 9-10) .
23.3.	Na doutrina de Hely Lopes, a falta de lei fixadora do prazo da prescrição administrativa, aplica-se o prazo de cinco anos, à semelhança das ações pessoais contra a Fazenda Pública (Direito Administrativo Brasileiro, 23ª ed. Pág. 558) (peça 181, p. 10) . 
23.4.	O afastamento da prescrição quinquenal no âmbito da Administração Pública implica tornar perpétua a ação fiscalizatória e sancionadora, o que causa instabilidade às relações jurídicas e sociais.
23.5.	A Emenda à Constituição nº 45, inovou o seu artigo 5°, inciso LXXVIII, ao assegurar a razoável duração do processo, nas esferas judicial e administrativa, para garantir a celeridade na sua tramitação (peça 181, p. 10) .
23.6.	A prescrição da pretensão punitiva e ressarcitória do TCU ocorreu pelo decurso de mais de cinco anos entre o afastamento do cargo de gestor e a sua citação (peça 181, p. 11) .
23.7	O julgamento do Recurso Especial 751.832/SC no Superior Tribunal de Justiça, de relatoria do Ministro Luiz Fux, firmou entendimento pela prescrição quinquenal da pretensão punitiva da Administração Federal, a teor do art. 1º da Lei 9.873/1999 (peça 181, p. 11-12) .
23.8.	No julgamento do RE-RG 669.069 (tema 666) , de relatoria do ministro Teori Zavaski, o Supremo Tribunal Federal fixou a tese de repercussão geral de que a ação de reparação de danos à Fazenda Pública decorrente de ilícito civil é prescritível, restringindo o alcance do artigo 37, parágrafo 5º, da Constituição Federal (peça 181, p. 13) .
23.9.	No julgamento do RE-RG 636.866 (tema 899) , o Supremo Tribunal Federal terá que se pronunciar, em sede de repercussão geral, especificamente sobre a prescritibilidade da pretensão de ressarcimento fundada em decisão do Tribunal de Contas da União (peça 181, p. 13) .  
23.10.	O Ministro do Supremo Tribunal Federal Marco Aurélio, em recente decisão, reiterou o seu entendimento pela prescrição quinquenal nos casos de aplicação de penalidades pelo TCU, fundamentado no Decreto 20.910/1932 (peça 181, p. 13) .
23.11.	É razoável que se conclua pela ocorrência da prescrição da pretensão punitiva e ressarcitória do TCU, com resolução do mérito e arquivamento do processo (peça 181, p. 12) . 
Argumentos de prescrição da Associação Aracajuana de Beneficência (peça 170, p. 22) 
24.	A recorrente requer o reconhecimento da prescrição quinquenal da ação punitiva do TCU por decurso de mais de dez anos entre os fatos referentes ao contrato 38/08 e sua citação, ocorrida em 2016 (peça 170, p. 22 e 45) .
Da análise
25.	Preliminarmente, não há como acolher a alegada prescrição apoiada na Lei da Improbidade Administrativa (Lei 8.429/1992) e no Decreto 20.910/1932.
26.	A prescrição quinquenal da pretensão punitiva de agente público em ação de improbidade administrativa (art. 23 da Lei 8.429/1992) , assim como a prescrição da ação popular prevista na Lei 4.717/1965, não se aplicam ao caso, porque o Tribunal de Contas da União não tem competência para decidir sobre os atos de improbidade administrativa ou sobre a ação popular. A jurisdição do TCU nas ações de controle externo, no caso a tomada de contas especial, tem assento constitucional e é exercida de forma autônoma à ação de improbidade administrativa e à ação popular.
27.	A prescrição quinquenal prevista no Decreto 20.910/1932 não se aplica aos casos em que o TCU responsabiliza determinado agente por ato de que resulte dano ao erário, uma vez que tem como objeto as dívidas passivas da União, dos Estados e dos Municípios, bem como todo e qualquer direito ou ação contra a Fazenda federal, estadual ou municipal (v.g. Acórdão 2279/2007-TCU-2ª Câmara, rel. Min. Guilherme Palmeira) .
28.	O reconhecimento da prescrição de ações de ressarcimento ao erário no julgamento do Recurso Extraordinário 669.069/MG (Repercussão Geral 666) não atinge os processos de controle externo, uma vez que a decisão do STF aplica-se apenas a ações de reparação de danos à Fazenda Pública decorrente de ilícito civil, ou seja, circunscreve-se à prática de atos danosos ao erário que violem normas de Direito Privado (v.g. Acórdãos 2354/2020-TCU-1ª Câmara, rel. Min. Bruno Dantas, 1.668/2019-TCU-Plenário, rel. Min. Raimundo Carreiro, 2469/2018-TCU-Plenário, rel. Min. Augusto Sherman) .
29.	No exame da prescrição, a Serur tem adotado os entendimentos detalhados na peça 214, que contém estudo e pronunciamentos anteriores da secretaria sobre o tema. Nessas manifestações estão desenvolvidas as seguintes premissas, que serão utilizadas no presente exame: 
	a)  ao julgar o RE 636.886, o STF conferiu nova interpretação ao art. 37, § 5º, da Constituição Federal, fixando a tese de que 'é prescritível a pretensão de ressarcimento ao erário fundada em decisão de Tribunal de Contas';
	b)  as pretensões punitiva e de ressarcimento devem observar o mesmo regime na atividade de controle externo, dado o objetivo comum da prescrição, de fixar prazo para o Tribunal de Contas agir, para caracterizar o ilícito, identificar seu autor, dimensionar as consequências da conduta e impor as consequências legais, independentemente de tais consequências terem natureza punitiva ou ressarcitória;
	c)  até que sobrevenha norma específica, entende-se que a prescrição das pretensões punitiva e de ressarcimento, no processo de controle externo, deve observar o regime Lei 9.873/1999, na linha dos recentes pronunciamentos do STF a respeito. Assim, sem prejuízo de se realizar o exame da prescrição também segundo o prazo decenal previsto no Código Civil, o critério adotado, na formulação da proposta de encaminhamento, será o da Lei 9.873/1999. 
Análise da prescrição segundo os critérios do Acórdão 1.441/2016-TCU-Plenário
30.	No que se refere à pretensão punitiva, o TCU tem tradicionalmente aplicado os critérios definidos no Acórdão 1.441/2016-TCU-Plenário, que, em incidente de uniformização de jurisprudência, orientou-se pela aplicação do Código Civil. Por este acórdão, em linhas gerais, a prescrição subordina-se ao prazo geral de dez anos (CC, art. 205) , contado a partir da data da ocorrência do fato e interrompido pelo ato que ordenar a citação, a audiência ou a oitiva da parte.
30.1.	Entre outras razões que justificaram a adoção desse critério destaca-se a de que o citado dispositivo constitui uma cláusula geral a ser empregada sempre que a pretensão for prescritível, mas a lei não estabelecer um prazo específico, como na hipótese.
30.2.	Aplicando essas balizas, verifica-se o seguinte:
Associação Aracajuana de Beneficência (Hospital Santa Isabel) 
	Não ocorrência da prescrição da pretensão punitiva 

	Termo inicial - recebimento indevido de valores a maior e a sua não devolução, mesmo quando instado a fazê-lo (peças 20-23 e 68, p. 39 e 43) 
	Tempo 
	Ordem de citação
 (interrupção do prazo) 
	Tempo
	Acórdão 1.668/2019-P

	6/3/2009 a 9/4/2010 
	7 anos
	3/4/2016 
 (peça 72) 
	3 anos
	17/7/2019
 (peça 138) 

	14/5/2010 a 8/11/2010 
	6 anos
			
	23/12/2010 a 9/9/2011 
	5 anos
			
Fundação de Beneficência Hospital de Cirurgia
	Não ocorrência da prescrição da pretensão punitiva

	Termo inicial - recebimento indevido de valores a maior e a sua não devolução, mesmo quando instado a fazê-lo
	Tempo 
	Ordem de citação 
	Tempo
	Acórdão 1.668/2019-P

	10/3/2009 a 12/03/2010 (peças 18, 19 e 68, p. 46) 
	7 anos
	13/4/2016 
 (peça 72) 
	3 anos
	17/7/2019
 (peça 138) 

Hospital São José
	Não ocorrência da prescrição da pretensão punitiva 

	Termo inicial - recebimento indevido de valores a maior e a sua não devolução, mesmo quando instado a fazê-lo
	Tempo 
	Ordem de citação 
	Tempo
	Acórdão 1.668/2019-P

	13/2/2009 a 7/4/2010
 (peças 25, 26 e 68, p. 40, 45) 
	7 anos
	13/4/2016 
 (peça 72) 
	3 anos
	17/7/2019
 (peça 138) 

Marcos Ramos Carvalho (secretário municipal de saúde de 15/6/2007 a 11/4/2010) 
	 Não ocorrência da prescrição da pretensão punitiva

	Autorização de pagamento a maior sem a devida providência para sua devolução 
	Tempo 
	Ordem de citação
	Tempo
	Acórdão 1.668/2019-P

	10/3/2009 a 12/03/2010 (peças 18, 19 e 68, p. 46
	7 anos
	13/4/2016 
 (peça 72) 
	3 anos
	17/7/2019
 (peça 138) 

	6/3/2009 a 9/4/2010 (peças 20-23 e 68, p. 39 e 43) 
	7 anos
			
	13/2/2009 a 7/4/2010 (peça 68, p. 45) 
	7 anos
			
Antônio Samarone de Santana (secretário entre 12/4/2010 a 11/11/2010) 
	Não ocorrência da prescrição da pretensão punitiva

	Autorização de pagamento a maior sem a devida providência para sua devolução
	Tempo 
	Ordem de citação
	Tempo
	Acórdão 1.668/2019-P

	14/5/2010 a 8/11/2010 (peças 20-23 e 68, p. 39 e 43) 
	6 anos
	13/4/2016 
 (peça 72) 
	3 anos
	17/7/2019
 (peça 138) 

Sílvio Alves dos Santos (secretário a partir de 12/11/2010) 
	Não ocorrência da prescrição da pretensão punitiva

	Autorização de pagamento a maior sem a devida providência para sua devolução
	Tempo 
	Ordem de citação
	Tempo
	Acórdão 1.668/2019-P

	23/12/2010 a 9/9/2011 (peças 20-23 e 68, p. 39 e 43) 
	5 anos
	13/4/2016 
 (peça 72) 
	3 anos
	17/7/2019
 (peça 138) 

Análise da prescrição pelo regime da Lei 9.873/1999 
31.	Adotando-se as premissas fixadas na Lei 9.873/1999 ao caso em exame, e mesmo considerando-se o prazo geral, de cinco anos, observa-se que não teria ocorrido a prescrição. Para tanto, é preciso considerar os seguintes parâmetros:
a) Termo inicial:
31.1.	A Lei 9.873/1999, art. 1º traz previsão expressa a respeito do início do prazo como a data da prática do ato. Neste caso, considera-se as seguintes datas:
31.1.1.	Recebimento indevido de valores a maior:
31.1.1.1. 	Associação Aracajuana de Beneficência (Hospital Santa Isabel) : 6/3/2009 a 9/4/2010, 14/5/2010 a 8/11/2010 e 23/12/2010 a 9/9/2011 (peças 20-23 e 68, p. 39 e 43) .
31.1.1.2.	Fundação de Beneficência Hospital de Cirurgia: 10/3/2009 a 12/03/2010 (peças 18, 19 e 68, p. 46) .
31.1.1.3.	Hospital São José: 13/2/2009 a 7/4/2010 (peças 25, 26 e 68, p. 40, 45) . 
31.1.2.	Autorização de pagamento a maior a hospitais sem a devida providência para sua devolução:
31.1.2.1.	Marcos Ramos Carvalho: 10/3/2009 a 12/03/2010 (peças 18, 19 e 68, p. 46) , 6/3/2009 a 9/4/2010 (peças 20-23 e 68, p. 39 e 43) 13/2/2009 a 7/4/2010 (peça 68, p. 45) .
31.1.2.2.	Antônio Samarone de Santana: 14/5/2010 a 8/11/2010 (peças 20-23 e 68, p. 39 e 43) .
31.1.2.3. 	Sílvio Alves dos Santos: 23/12/2010 a 9/9/2011 (peças 20-23 e 68, p. 39 e 43) .
b) Prazo:
31.2.	A Lei 9.873/1999 apresenta um prazo geral, de cinco anos (art. 1º) , e um prazo especial, previsto no art. 1º, § 2º, a saber: 'quando o fato objeto da ação punitiva da Administração também constituir crime, a prescrição reger-se-á pelo prazo previsto na lei penal'. 
31.3.	O Superior Tribunal de Justiça possui sólida jurisprudência no sentido de que a 'pretensão punitiva da Administração Pública em relação à infração administrativa que também configura crime em tese somente se sujeita ao prazo prescricional criminal quando instaurada a respectiva ação penal' (REsp 1116477/DF, relator Min. Teori Albino Zavascki, 1ª Turma, DJe 22/8/2012; MS 15462/DF, relator Min. Humberto Martins, 1ª Seção, DJe 22/3/2011; e MS 14446/DF, relator Min. Napoleão Nunes Maia Filho, 3ª Seção, DJe 15/2/2011, entre outros) .
31.4.	Como não se tem notícia da propositura de ação penal contra os responsáveis acerca dos fatos de que se trata no presente processo, fica afastada essa possibilidade. Dessa forma, será considerado o prazo geral de cinco anos.
31.5.	Não obstante, as causas interruptivas indicadas abaixo evidenciam que a prescrição não teria ocorrido, mesmo que se aplicasse o prazo geral de cinco anos.
c) Interrupções por atos inequívocos de apuração dos fatos:
31.6.	No regime da Lei 9.873/1999, a prescrição se interrompe 'por qualquer ato inequívoco, que importe apuração do fato' (art. 2º, II) . Exemplos típicos, no caso em exame, são: a portaria de fiscalização de 4/10/2011 (peça 5 do TC Processo 032.189/2011-7) , os ofícios de comunicação 1313/2011 e 1314/2011, de 14/10/2011 (peças 8 e 9 do TC Processo 032.189/2011-7) , o ofício de requisição 775/2011, de 19/10/2011 (peça 11 do TC Processo 032.189/2011-7) , o relatório de auditoria de 17/2/2012 (peça 68) ; os exame da Secex-SE, de 19/9/2012 (peças 139-141 do TC Processo 032.189/2011-7) , os Acórdãos 297/2015-TCU-Plenário, de 25/2/2015, e 840/2016-TCU-Plenário, de 13/4/2016 (peças 3 e 72 do TC Processo 005.877/2015-6) e os exames da Secex-SE de 15/6/2018, 18/6/2018 e 17/7/2018 (peças 134-136) . Com esse fundamento, houve a interrupção do prazo prescricional nas datas acima mencionadas até o acórdão condenatório de 17/7/2019 (peça 138) .
d) Interrupções pela citação dos responsáveis:
31.7.	A prescrição também é interrompida 'pela notificação ou citação do indiciado ou acusado, inclusive por meio de edital', nos termos do art. 2º, I, da Lei 9.873/1999. E, no regime dessa lei, a interrupção se dá pela citação propriamente dita, e não pelo despacho que a ordena. Com esse fundamento, houve também a interrupção do prazo prescricional em: 
	Responsável
	Data
	Peças 

	Associação Aracajuana de Beneficência (Hospital Santa Isabel) 
	23/06/2016
	083 e 090

	Fundação de Beneficência Hospital de Cirurgia
	23/06/2016
	081 e 101

	Hospital São José
	23/06/2016
	086 e 089

	Marcos Ramos Carvalho
	23/06/2016
	082 e 088 

	Antônio Samarone de Santana
	13/09/2016 
	119 e 121

	Sílvio Alves dos Santos
	23/06/2016
	085 e 087

31.8.	Cabe destacar, por oportuno, que, em se tratando de devedores solidários, a interrupção da prescrição feita aproveita aos demais. Incide, nesse caso, regra própria da teoria geral das obrigações, segundo a qual 'a interrupção efetuada contra o devedor solidário envolve os demais' (art. 204, § 1º, do Código Civil) . São consequências próprias da solidariedade (a exemplo da regra de que o credor pode demandar qualquer dos devedores, art. 275 do Código Civil) , que não precisam ser repetidas em cada diploma legal específico.
e) Interrupção pela decisão condenatória recorrível:
31.9.	Por fim, a prescrição também se interrompe 'pela decisão condenatória recorrível' (art. 2º, III, da Lei 9.873/1999) . Com esse fundamento, houve a interrupção em 17/7/2019, data da sessão em que foi proferido o acórdão condenatório (peça 138) . Essa interrupção é relevante, por estabelecer prazo para julgamento do recurso.
f) Da prescrição intercorrente:
31.10	Nos termos do art. 1º, § 1º, da Lei 9.873/1999, opera-se a prescrição intercorrente se o processo ficar paralisado por mais de três anos, aguardando 'julgamento ou despacho'.
31.11.	Note-se que há uma correlação entre essa hipótese e as causas de interrupção da prescrição do art. 2º. Com efeito, uma vez interrompida a prescrição por alguma das hipóteses do art. 2º, o processo não pode ficar inativo, sem qualquer inovação processual relevante, por mais de três anos.
31.12.	Trata-se de prazo específico, não se aplicando nem o prazo geral de cinco anos nem o prazo especial, da lei penal (§ 2º) . A finalidade da prescrição intercorrente, com seu prazo próprio, é a de assegurar a eficiência e celeridade nas apurações administrativas. Seria contrário a essa finalidade a paralisação injustificada do processo por período maior que o triênio estabelecido para a hipótese.
31.13. 	A extrapolação do prazo de três anos, sem inovação relevante no processo, pode configurar negligência. Por isso, além de se operar a prescrição, deve-se promover a 'apuração da responsabilidade funcional decorrente da paralisação, se for o caso'.
31.14.	Em muitas situações o exame da prescrição intercorrente pode ficar prejudicado nos processos já em tramitação no TCU. Como a ação de ressarcimento era considerada imprescritível, as peças que compõem a tomada de contas especial, elencadas no art. 10 da Instrução Normativa-TCU 71/2012, não contemplam informações pormenorizadas quanto ao andamento do processo na fase interna, o que pode prejudicar a análise de eventual paralisação por mais de três anos.
31.15.	Assim, caso o tribunal venha a adotar a sistemática da Lei 9.873/1999 para aferir a prescrição, convém avaliar, oportunamente, a possibilidade de ajustes na IN-TCU 71/2012, para que as tomadas de contas especiais encaminhadas ao tribunal contemplem informações sobre as interrupções ocorridas na fase interna do procedimento (como, por exemplo, declaração do órgão instaurador da TCE, de que o processo não ficou paralisado por mais de três anos, na forma do art. 1º, § 1º, da citada lei) .
31.16.	Especificamente quanto a esta TCE, verifica-se que as próprias causas de interrupção elencadas acima evidenciam que o processo teve andamento regular, não se operando a prescrição intercorrente.
31.17.	Logo, há informações suficientes nos autos para evidenciar o regular andamento do feito, não se verificando a prescrição intercorrente prevista na Lei 9.873/1999.
g) Conclusão:
31.18.	Independentemente da existência de outras causas interruptivas não elencadas acima (citações no âmbito administrativo, tentativas de solução conciliatória etc.) , cujo levantamento não se fez necessário, observa-se, pelos eventos indicados, que em nenhum momento transcorreu prazo suficiente para se operar a prescrição (nem mesmo se se considerasse o prazo geral de cinco anos) , tomando-se por referência a Lei 9.873/1999, tida pelo STF como norma regente da prescrição da pretensão punitiva pelo TCU.
31.19.	Partindo-se da premissa de que a pretensão reparatória segue as mesmas balizas, enquanto não houver norma específica a respeito, a demonstração de que não se operou a prescrição punitiva impõe, como consequência, a conclusão de que também é viável a condenação ao ressarcimento do prejuízo apurado nos autos.
31.20.	Portanto, não houve a prescrição da pretensão punitiva, segundo o regime da Lei 9.873/1999. 
Conclusão sobre a prescrição
32.	Não houve a prescrição da pretensão punitiva, segundo os critérios do Acórdão 1441/2016-TCU-Plenário e do regime da Lei 9.873/1999. 
Argumentos da Associação Aracajuana de Beneficência - Hospital Santa Isabel (peça 170) 
33.	A recorrente informa que:
33.1	O Hospital Santa Isabel possui 235 leitos disponíveis ao SUS e 976 funcionários para a prestação de serviços em diversas especialidades. É referência no Estado de Sergipe para cirurgia geral (ginecológica) , cirurgia pediátrica, na atenção ao parto e nascimento. É a única maternidade do Estado que presta serviços de urgência obstétrica de risco habitual ao SUS e realiza cerca de 40% dos partos do interior do Estado de Sergipe (peça 170, p. 3, 4 e 6) .
33.2.	Enquanto a lei determina percentual mínimo de 60% de atendimento SUS, o Hospital Santa Isabel atende 97,17% de pacientes SUS, a teor da nota técnica 234/2017 do CEBAS/Ministério da Saúde. Esses dados comprovam que o hospital dedica toda a sua atividade ao SUS (peça 170, p. 8) .
33.3.	As consequências da decisão do Tribunal não têm precedentes e serão irreparáveis não só para o hospital, como também para a saúde da população sergipana (peça 170, p. 20, 42-43, 51-52) .
34. 	A recorrente alega que prestou os serviços ao SUS durante todo o período contratual, de forma ininterrupta, cumprindo todas as exigências legais, afirmando que:
34.1.	A prestação do serviço foi reconhecida pelo Departamento de Certificação de Entidades Beneficentes de Assistência Social em Saúde, no Memorando 006/2016-CGCER/DCEBAS/SAS/MS, na Renovação do CEBAS (peça 170, p. 19 e peça 120, p. 91-104) .
34.2.	Os demonstrativos de produção do exercício e o relatório dos protocolos de remessa e resumo dos faturamentos, enviados à Secretaria Municipal de Saúde e ao Ministério da Saúde, comprovam a prestação de serviços em todo o período contratual. Não houve por parte desses órgãos qualquer comunicação de falha ou de descumprimento do contrato, assim como não houve pedido de esclarecimentos ou de devolução de recursos. Os memorandos acostados nos autos (peça 120, p. 59-65) atestam que as metas foram cumpridas. Eventuais descumprimentos contratuais deveriam ter sido verificados e apreciados de imediato na vigência do contrato para a devida correção, o que nunca foi realizado por parte da Administração. Ainda que houvesse descumprimento contratual, não houve atuação dolosa, má-fé ou culpa do contratado (peça 170, p. 19, 43-44, 46, 48, 49, 51-52) .
34.3.	As regras estabelecidas nos contratos 38/08, 209/2010, 217/2011 se sobrepõem aos termos da Portaria 3.123/2006, que serviu apenas de modelo (não obrigatório nos contratos) . Além disso, os contratos não previram expressamente a aplicação das disposições da Portaria 3.410/2013, posteriores aos contratos (peça 170, p. 48-49) .
34.4.	É inconstitucional a Portaria 3.123/2006, assim como o entendimento do acórdão recorrido, porque o direito constitucional à saúde não pode ser suprimido por meras exigências burocráticas (peça 170, p. 42) .
34.5.	Os contratos 38/08 e 209/2010 eram de demanda livre e reguladas pelo município, ou seja, independente da demanda, o Hospital Santa Isabel tinha que estar aberto e operacional, em condições de oferecer e disponibilizar todo seu aparato ao usuário, o que afasta a responsabilidade do hospital (contratado) por eventual descumprimento de metas. As chuvas de 2014 destruíram inúmeros prontuários e toda a documentação antiga dos contratos que estavam no galpão/arquivo. A Secretaria Municipal de Saúde não forneceu cópia de documentos, alegando ordem do TCU (peça 170, p. 43, 45, 49) .
34.6.	A cláusula 8ª, parágrafo quarto, letra 'f' do Contrato 38/08 dispôs que não será considerado descumprimento das metas físicas pactuadas no Plano Operativo, nem incidirão seus respectivos descontos, o não atendimento das metas quando ocasionado pelo não encaminhamento pela Contratante de demanda suficiente ao seu cumprimento (peça 170, p. 44) .
34.7.	O processo de pagamento obedeceu ao rito da administração pública, conforme prescreve a Lei 4.320/1964 - empenho, liquidação e pagamento (peça 170, p. 44) .
34.8.	O entendimento assentado nestes autos é diferente do adotado na Decisão TCU 102/1999 (peça 170, p. 22-25) e no Acórdão 1173/2015-TCU-Plenário (peça 170, p. 25-42) , que emitiram determinações e recomendações, sem a punição das instituições filantrópicas (peça 170, p. 22-42) .
35. 	A recorrente alega que o dever de fiscalizar a execução dos serviços era da Secretaria Municipal de Saúde. Para tanto, sustenta que: 
35.1.	A Portaria GM/MS 399/2006 redefiniu a responsabilidade dos gestores municipais quanto à fiscalização dos contratos e à avaliação dos resultados (peça 170, p. 49-51) .
35.2.	O dever de controlar, fiscalizar e avaliar a execução dos serviços, por meio de comissão de acompanhamento e fiscalização do contrato, assim como de analisar os relatórios do hospital, era exclusiva da secretaria municipal de saúde e não do hospital, a teor da cláusula segunda e quarta do contrato 209/2010 e cláusula terceira do contrato 217/2011 (peça 170, p. 19, 45-46, 48, 49, 52) . 
35.3.	Segundo a cláusula décima primeira, parágrafo segundo do Contrato 38/08: 'A Secretaria Municipal de Saúde revisará os documentos recebidos do Contratado, encaminhando ao Ministério da Saúde e Secretaria Estadual da Saúde, de acordo com as normas específicas' (peça 170, p. 44-45) .
36.	A recorrente alega que não pode ser responsabilizada nos autos porque:
36.1.	O Hospital Santa Isabel não causou prejuízo ao erário e nem se beneficiou ilicitamente dos recursos públicos. Assim, não pode ser condenado em solidariedade com os gestores públicos, cuja responsabilidade é subjetiva e não objetiva (peça 170, p. 46-49, 51) .
36.2.	O hospital não deu causa ao atraso na emissão do parecer prévio do TCU sobre as contas dos gestores municipais. O TCU deixou de promover diligências e vistorias in loco desde o parecer prévio. As irregularidades formais foram tardiamente apontadas pelo TCU, que deveria ter emitido parecer prévio sobre as contas dos prefeitos municipais em até 60 dias (peça 170, p. 20-22) .  
Análise
37.	Segundo o Relatório de Fiscalização 775/2011 (peça 68) , houve pagamentos efetuados ao Hospital Santa Isabel, no âmbito dos contratos 38/2008, 209/2010 e 217/2011, referentes a serviços que não foram executados ou cujo quantitativo foi executado em montante inferior ao previsto.
38.	De acordo com a especificação da cláusula 6ª, do Anexo III, da Portaria MS 3.123, de 7/12/2006, o pagamento dos procedimentos de Média Complexidade deveria ser feito de acordo com uma parcela pré-fixada, mas vinculada ao cumprimento de duas metas: a de qualidade, que representa 10% dessa parcela, e a física que representa os 90% restantes. Nessa parcela pré-fixada encontram-se recursos destinados à Média Complexidade, Incentivo de Integração ao Sistema Único de Saúde (Integrasus) , Incentivo ao Atendimento Ambulatorial e Hospitalar à População Indígena (IAPI) , Programa de Reestruturação dos Hospitais Filantrópicos, entre outros.
39.	Apresenta-se a seguir informações dos contratos firmados com o Hospital Santa Isabel, extraídas da instrução de peça 69, p. 9-11:
39.1.	Contrato 38/2008: firmado entre o Município de Aracaju/SE (Secretaria Municipal de Saúde) e o Hospital Santa Isabel (peça 29, p. 6-21) .
Objeto: prestação de serviços de saúde, onde a contratada disponibiliza sua capacidade operacional, inserindo-se na rede regionalizada e hierarquizada de ações e serviços de saúde do município de Aracaju/SE.
Celebração em 3/6/2008. Vigência de 12 meses. O 1º Aditivo (5/1/2009) ampliou o serviço de urgência/emergência pediátrica, acrescentando ao contrato R$ 420.000,00; o 2º Aditivo (1/6/2009) prorrogou o contrato por mais 12 meses e o 3º Aditivo (4/1/2010) ampliou o serviço de urgência/emergência pediátrica, acrescentando ao contrato R$ 3.168.000,00 (valor mensal de R$ 528.000,00) . 
Valor Mensal Pré-Fixado para a Média Complexidade (S.I.A./S.I.H.) : R$ 733.032,32.
O contrato contrariou a Portaria 3.123, de 7/12/2006, pois não condicionou o pagamento dos procedimentos de Média Complexidade ao cumprimento das metas qualitativas e físicas, a teor do parágrafo 4º da Cláusula 8ª do Contrato 38/2008 (peça 29, p. 14-15) .
39.2.	Contrato 209/2010: firmado entre o Município de Aracaju/SE/Secretaria Municipal de Saúde/Fundo Municipal de Saúde e o Hospital Santa Isabel (peça 30, p. 2-18) .
Objeto: prestação de serviços de saúde, onde a contratada disponibiliza sua capacidade operacional, inserindo-se na rede regionalizada e hierarquizada de ações e serviços de saúde do município de Aracaju/SE. 
Celebração em 15/12/2010. Vigência de 180 dias. 
Valor Mensal Pré-Fixado para a Média Complexidade S.I.A.:R$ 62.415,78
Valor Mensal Pré-Fixado para a Média Complexidade S.I.H.: R$ 1.350.236,52
Total Mensal Pré-Fixado para a Média Complexidade: R$ 1.412.652,30
O cumprimento das metas físicas pactuadas foi definido à peça 30, p. 9-12.
39.3.	Contrato 217/2011: firmado entre o Município de Aracaju/Secretaria Municipal de Saúde/Fundo Municipal de Saúde e o Hospital Santa Isabel (peça 31, p. 3-20) .
Objeto: prestação de serviços de saúde, onde a contratada disponibiliza sua capacidade operacional, inserindo-se na rede regionalizada e hierarquizada de ações e serviços de saúde do município de Aracaju/SE 
	Celebração em 31/8/2011. Vigência de 12 meses
	Valor Mensal Pré-Fixado para a Média Complexidade S.I.A.: R$ 65.311,37
Valor Mensal Pré-Fixado para a Média Complexidade S.I.H.: R$ 1.347.341,04
Total Mensal Pré-Fixado para a Média Complexidade: R$ 1.412.652,41
O cumprimento das metas físicas pactuadas foi definido à peça 31, p. 11-13.
40.	A Tabela 2 da instrução de peça 69, p. 15 contém os valores mensais pagos pela Prefeitura Municipal de Aracaju ao Hospital Santa Isabel, a título de procedimentos de Média Complexidade, trazendo também os valores efetivamente aprovados de Média Complexidade hospitalar e ambulatorial. Os valores aprovados da Média Complexidade hospitalar foram extraídos dos relatórios provenientes do Sistema de Informações Hospitalares Descentralizado (SIHD2) do Datasus, no período de Janeiro/2009 a Agosto/2011 (peça 11) .
41.	Os valores aprovados da Média Complexidade ambulatorial foram extraídos dos relatórios emitidos pelo Núcleo de Controle, Avaliação, Auditoria e Regulação (Nucaar) da Secretaria Municipal de Saúde de Aracaju/SE, no período de Janeiro/2009 a Agosto/2011 (peça 7) . Esses valores de Média Complexidade ambulatorial foram considerados quando do pagamento do Boletim de Produção Ambulatorial (BPA) .
42.	Assim, constatou-se que durante o período de março/2009 a setembro/2011 houve um saldo de pagamento a maior para o hospital filantrópico, indicado na tabela 7 (peça 69, p. 20) . Não há evidências de que nesse período houve o acompanhamento da Secretaria Municipal de Saúde no tocante à verificação das metas físicas e qualitativas dos recursos pré-fixados a título de Média Complexidade.
43.	O cálculo do débito apurado na Tabela 2 foi feito de forma conservadora, pois se fossem utilizados os critérios de cumprimentos das metas físicas constantes dos contratos firmados entre a Secretaria de Saúde do Município de Aracaju/SE e o hospital, o valor seria superior de acordo com a Tabela 5 (peça 69, p. 18) . 
44.	O Hospital Santa Isabel foi citado (peças 83 e 90) pela não devolução dos valores de produção indevidamente recebidos a maior, referentes a serviços contratados de média complexidade, em afronta aos incisos I a III do § 2º da Cláusula 6ª do modelo de convênio/contrato inserto do Anexo III da Portaria 3.123, de 7/12/2006, do Ministério da Saúde:
	Valor do débito
	Data da ocorrência

	4.012.379,18
	09/04/2010

	690.248,45
	08/11/2010

	2.560.135,79
	09/09/2011

45.	A análise técnica (peça 134, p. 3, 14-15, 17-21) das alegações de defesa (peça 120) foi acolhida pelo Tribunal no Acórdão 1668/2019-TCU-Plenário (peças 138 e 139) , a qual concluiu que:
45.1.	A defesa do Hospital Santa Isabel não logrou êxito, de modo que a não devolução dos valores percebidos a maior pela prestação dos serviços contratados configurou dano ao erário.
45.2.	A responsabilidade solidária da Associação Aracajuana de Beneficência - Hospital Santa Isabel decorreu do fato de ter concorrido com a prática de ato irregular dos gestores públicos para o cometimento do dano apurado, a teor do art. 16, § 2° da Lei 8.443/1992.
45.3.	Há relação de causalidade entre o dano apurado e a conduta do hospital ao receber os numerários a maior e não ter devolvido os respectivos valores mesmo quando instado a esse procedimento, a teor dos Ofícios 1039/2012 e 2456/2015, conforme apontaram os ex-gestores à peça 65, p. 2 destes autos, à peça 123, p. 5 e à peça 130, p. 5 do TC Processo 032.189/2011-7. Avulta, por conseguinte, a obrigação de reparar o dano.
45.4	O débito atribuído ao Hospital Santa Isabel devia ser reduzido de R$ 4.012.379,18 para R$ 2.251.121,22 em razão da inclusão indevida de serviços de terceiros no cálculo do débito para os procedimentos de Média Complexidade, alegada na defesa de Marcos Ramos Carvalho e acolhida nos itens 4.2.5.1.1 a 4.2.5.1.3 do exame técnico de peça 134, p. 14-15.    
	Valor do débito
	Data da ocorrência

	2.251.121,22
	09/04/2010

	690.248,45
	08/11/2010

	2.560.135,79
	09/09/2011

46.	Passa-se à análise do recurso de peça 170.
47.	As informações gerais do Hospital Santa Isabel sobre a disponibilidade de leitos de UTI ao SUS, o número de funcionários, o número de partos realizados por ano, entre outras, não são capazes de afastar a responsabilidade da recorrente ou de justificar o débito apurado nos autos. De igual modo, apontar a importância do hospital no atendimento à população sergipana, assim como as consequências   da manutenção do acórdão do Tribunal, não socorrem à defesa do recorrente.  
48.	A mera alegação de que o Hospital Santa Isabel prestou integralmente os serviços pelos quais foi pago, desacompanhada de elementos de prova, não merece acolhimento. Assim, as seguintes afirmações carecem de lastro probatório:
48.1.	Os demonstrativos de produção do exercício e o relatório dos protocolos de remessa e resumo dos faturamentos, enviados à Secretaria Municipal de Saúde e ao Ministério da Saúde, comprovam a prestação de serviços em todo o período contratual.
48.2.	As chuvas torrenciais de 2014 destruíram inúmeros prontuários e toda a documentação antiga dos contratos que estavam no galpão/arquivo do hospital.
48.3.	A Secretaria Municipal de Saúde não forneceu cópia de documentos solicitados pelo hospital, por ordem do TCU.
48.4.	O processo de pagamento obedeceu ao rito previsto na Lei 4.320/1964, quanto ao empenho, liquidação e pagamento.
49.	Os documentos mencionados pelo recorrente, contidos à peça 120, p. 59-65, constituem-se de (a) relatórios de acompanhamento das metas de julho e agosto 2010; (b)  memorando 1679/2010 que atesta o pagamento do incentivo de desempenho de outubro/2010; (c) relatório mensal de acompanhamento do contrato 38/08, assinado pelos supervisores hospitalares. Observe que as informações das planilhas que acompanham esses relatórios (peça 120, p. 62 e 65) são mínimas e superficiais, de forma que, isoladas, são incapazes de demonstrar a prestação dos serviços informados nos meses de julho, agosto e outubro de 2010.
50.	O Memorando 006/2016-CGCER/DCEBAS/SAS/MS, de 1º/6/2016 (peça 120, p. 91-104) , ao contrário do que alega o recorrente, não atestou a prestação do serviço ora em exame. Tal documento tratou de solicitação do Departamento de Certificação de Entidades Beneficentes de Assistência Social em Saúde (DCEBAS/SAS/MS) de manifestação da Consultoria Jurídica do Ministério da Saúde quanto à aplicação da Lei 12.101/2009. 
51.	O fato de não ter havido, à época dos fatos, pedido de esclarecimentos ou a constatação do descumprimento do contrato por parte da Secretaria Municipal de Saúde ou do Ministério da Saúde, não afasta a constatação de que houve o recebimento a maior por serviços realizados pelo hospital.
52.	A afirmação de que eventuais falhas não podem ser verificadas após a vigência do contrato para a devida correção carece de fundamento lógico-legal.
53.	A Portaria 3.410/2013, mencionada pelo recorrente, não foi mencionada no Relatório de Fiscalização (peça 68) ou na decisão recorrida (peças 138 e 139) .	
54.	A alegação de inconstitucionalidade da Portaria 3.123/2006 vem desacompanhada dos fundamentos jurídicos. A afirmação de que o direito à saúde não pode ser suprimido por meras exigências burocráticas não encontra amparo nos fatos presentes nos autos. 
55.	Ao contrário do que alega o recorrente, os contratos 38/2008, 209/2010, 217/2011, na qualidade de contratos administrativos, sujeitam-se às restrições e formalidades previstas na Portaria MS 3.123/2006. O contrato administrativo se enquadra na categoria dos contratos de adesão, em que uma das partes propõe as cláusulas e a outra parte não pode propor alterações, supressões ou acréscimos a essas cláusulas. A autonomia da vontade da parte que adere ao contrato é limitada à aceitação, ou não, das condições impostas para a formação do vínculo.
56.	Além disso, o hospital se obrigou a obedecer a todas as normas técnicas e administrativa e aos princípios e diretrizes do Sistema Único de Saúde, a teor da cláusula 5ª, alínea 'c' do contrato 38/2008 (peça 29, p. 11) , da cláusula 2ª, alínea 'l' do contrato 209/2010 (peça 30, p. 4) e da cláusula 2ª, alínea 'h' do contrato 217/2011 (peça 31, p. 5) . 
57.	A afirmação que o pagamento dos serviços prestados no âmbito dos contratos 38/2008 e 209/2010 não dependia de demanda está parcialmente correta, todavia, não merece acolhimento. Isto porque o Contrato 38/2008 contrariou a Portaria 3.123/2006 e não condicionou o pagamento dos procedimentos de Média Complexidade ao cumprimento das metas, a teor do parágrafo 4º da Cláusula 8ª do Contrato 38/2008 (peça 29, p. 14-15) . Já os Contratos 209/2010 e 217/2011 fixaram metas físicas e qualitativas a serem alcançadas como parâmetro dos pagamentos (peça 30, p. 9-12 e peça 31, p. 11-13) .
58.	O recorrente afirma que a cláusula 8ª, parágrafo quarto, alínea 'f' do Contrato 38/2008 (peça 29, p. 14-15) não considera descumprimento das metas físicas quando ocasionado pelo não encaminhamento pela contratante de demanda suficiente ao seu cumprimento. Ocorre que tal disposição se refere apenas ao incentivo ao desempenho institucional e à parcela do TCEP 2008. Tal disposição não se aplica aos procedimentos de Médica Complexidade, visto que o referido contrato sequer condicionou o pagamento dos procedimentos de Média Complexidade ao cumprimento de metas físicas e qualitativas, o qual é objeto do presente exame.
59. 	O entendimento assentado na Decisão TCU 102/1999, de relatoria do Ministro Humberto Souto, e no Acórdão 1173/2015-TCU-Plenário, de relatoria do Ministro Marcos Bemquerer, não se aplica ao presente processo porque naqueles autos não se verificou a irregularidade ora analisada nesta TCE, que foi o recebimento a maior por serviços prestados pelos hospitais filantrópicos, que resultou em dano ao erário. 
60.	A alegação de que cabia à Secretaria Municipal de Saúde o dever de fiscalizar a execução dos serviços contratados é insuficiente para afastar a constatação de que o Hospital Santa Isabel recebeu pagamentos superiores aos serviços prestados. Observe que o hospital não apresentou os elementos de prova como os relatórios mensais, as faturas e outros documentos referentes aos serviços efetivamente prestados, como determina a cláusula 9ª, alínea 'a', do Anexo III da Portaria 3.123/2006.  
61.	A omissão no dever de fiscalizar o contrato por parte da Secretaria Municipal de Saúde não elide a irregularidade atribuída ao recorrente. 
62.	O Hospital Santa Isabel está juridicamente vinculado aos termos dos contratos administrativos firmados para prestação dos serviços. Assim, diante da obrigação de entregar o objeto contratado, o contratado pode ser responsabilizado no caso de comprovação de que deixou de executar serviços em face de valores recebidos para tanto (v.g. Acórdão 6186/2020-TCU-2ª Câmara, rel. Min. Marcos Bemquerer) .
63.	A liquidação irregular da despesa conduz à responsabilização solidária do hospital beneficiado e do agente público encarregado do recebimento dos serviços contratados e indevidamente prestados. 
64.	Portanto, o Hospital Santa Isabel responde solidariamente pelo débito apurado decorrente da comprovada apropriação indevida dos recursos federais. O TCU tem a incumbência de fixar a responsabilidade solidária de agente público que praticou ato irregular e de terceiro que, como contratante ou parte interessada na prática do mesmo ato, de qualquer modo haja concorrido para o cometimento de dano ao erário (v.g. Acórdãos 3350/2012-TCU-Plenário, red. Min. José Jorge, e 2387/2011-TCU-1ª Câmara, rel. Min. Marcos Bemquerer) .
65.	A responsabilidade dos jurisdicionados perante o TCU é subjetiva, caracterizada mediante a presença de simples culpa stricto sensu, sendo desnecessária a caracterização de conduta dolosa ou má-fé para que sejam instados a ressarcir os prejuízos que tenha causado ao erário. Desse modo, é suficiente a quantificação do dano, a identificação da conduta do responsável que caracterize sua culpa, e a demonstração do nexo de causalidade entre a conduta culposa (stricto sensu) e a irregularidade que ocasionou o dano ao erário (v.g. Acórdão 635/2017-TCU-Plenário, rel Min. Aroldo Cedraz) .
66.	No caso, o Hospital Santa Isabel recebeu valores de produção a maior, referentes a serviços de Média Complexidade, oriundos de recursos do SUS, mas não os devolveu quando instado a esse procedimento, o que resultou em dano ao erário.
67.	As alegações referentes ao parecer prévio do Tribunal não merecem prosperar, porque estão relacionadas à competência do TCU prevista no art. 71, inciso I da Constituição Federal, que trata da apreciação das contas anuais do Chefe do Poder Executivo Federal. Tais alegações não guardam relação com a presente tomada de contas especial, cuja ação do Tribunal se respalda no art. 71, inciso II da Carta Magna.
68. 	Desse modo, não há como acolher as razões apresentadas pelo Hospital Santa Isabel.
Argumentos da Fundação de Beneficência Hospital de Cirurgia (peça 174) 
69.	A recorrente alega que as provas ora apresentadas afastam os efeitos da revelia, afirmando que (peça 174, p. 2-5) :
69.1.	O Tribunal excluiu o ex-secretário de saúde Luciano Paz Xavier do polo passivo da lide, em razão de ter providenciado atos de gestão, sem que se tenha provado a efetividade dos mesmos e sem que tenha observado as portarias do Ministério da Saúde (peça 174, p. 5-6) .
69.2.	O afastamento da responsabilidade de Luciano Paz Xavier implica também o afastamento da responsabilidade do Hospital de Cirurgia, tendo sido informada, inclusive, a ação judicial de ressarcimento do suposto crédito. Se o contrato é de trato sucessivo, permitindo encontro de contas a cada novo contrato, e tendo sido declarada regular a prestação de contas de 2015, todo o período antecedente, até pelo suposto crédito encontrado pelo ex-gestor, já foi apurado (peça 174, p. 6) .
69.3.	Segundo o princípio da igualdade, não há como aplicar um raciocínio a um ex-gestor e excluir os demais demandados dessa possibilidade (peça 174, p. 6) . 
69.4.	O hospital não poderia paralisar o serviço até a confecção da portaria de constituição da comissão de avaliação do contrato. O ato de continuar a prestação do serviço evidencia que o hospital adotou as medidas para viabilizar o contrato, conforme o relatório do Datasus dos serviços prestados pelo nosocômio (peça 174, p. 7) .
69.5.	O recebimento do recurso 'cheio' é a punição atribuída ao gestor que não providenciou a implementação das diretrizes do Ministério da Saúde, a exemplo da confecção de portaria para constituição da comissão de avaliação do contrato (peça 174, p. 7) .
69.6.	Se o ato de judicializar, independente da decisão judicial, retira do gestor a responsabilidade, o ato de prestar o serviço, de cumprir a obrigação contratual, primando pela vida do paciente, deve excluir a responsabilidade da recorrente nestes autos (peça 174, p. 7) .
70.	A recorrente acrescenta que:
70.1.	O relatório de fiscalização apontou que de janeiro de 2009 a janeiro de 2010 os valores pagos, com base no contrato 45/2008 por procedimentos de Alta Complexidade (peça 13, p. 248-301) foram superiores aos valores aprovados, considerando-se os valores obtidos no sistema de informações hospitalares descentralizado (SIHD2) do Datasus. Todavia, o Contrato 45/2008 não trata do período indicado, porque vigeu entre 4/8/2008 a agosto de 2009 (peça 174, p. 8) .
70.2.	O relatório de fiscalização concluiu que houve o descumprimento do disposto no anexo III, cláusula 6ª, §3º da Portaria 3.123/2006, vigente à época. Todavia, a incumbência da criação da comissão de acompanhamento do contrato é do poder público e eventual inação não pode ser transferida para a contratada (peça 174, p. 8-9) .
70.3.	Após a criação da referida comissão, não se teve notícia de qualquer entrave, comprovando que a recorrente cumpriu tudo o que lhe cabia, demonstrando sua boa-fé e não se justificando a manutenção de qualquer penalidade (peça 174, p. 9) .
70.4.	As normativas do Ministério da Saúde vigentes à época (Lei 8.080/1990, Portaria Interministerial MS/MEC 22/1999, Portarias GM/MS 1.702/2004, 1.721/2005 e 204/2007 foram atendidas pela recorrente (peça 174, p. 9) .
70.5.	As glosas não podem ser imputadas à recorrente, seja porque não deu causa às mesmas, seja porque o parâmetro utilizado pelo TCU não condiz com o contrato 45/2008, que embasou sua punição (peça 174, p. 9-10) .
70.6.	O TCU não deveria somente punir os jurisdicionados, mas controlar, prevenir, orientar e recomendar melhorias na aplicação dos recursos públicos. Todavia, não existe qualquer atuação do TCU visando auxiliar e acompanhar a participação de terceirizadas no SUS (peça 174, p. 10) .
70.7.	O Tribunal não informou como poderia ter procedido a recorrente no período em que não houve a avaliação por parte da contratante, em razão da ausência da comissão de avaliação de contrato (peça 174, p. 11) . 
Análise
71.	Segundo o Relatório de Fiscalização 775/2011 (peça 68) , houve pagamentos efetuados ao Hospital de Cirurgia, no âmbito dos contratos 45/2008, 182/2010 e 216/2011, referentes a serviços que não foram executados ou cujo quantitativo foi executado em montante inferior ao previsto, no âmbito dos procedimentos de Média e Alta Complexidade.
72.	Apresenta-se a seguir informações dos contratos firmados com o Hospital de Cirurgia, extraídas da instrução de peça 69, p. 5-7:
72.1.	Contrato 45/2008: firmado entre o Município de Aracaju/SE (Secretaria Municipal de Saúde) e o Hospital de Cirurgia (peça 13, p. 248-301) .
Objeto: prestação de serviços de saúde, onde a contratada disponibiliza sua capacidade operacional, inserindo-se na rede regionalizada e hierarquizada de ações e serviços de saúde do município de Aracaju/SE.
Celebração em 4/8/2008. Vigência de 12 meses. O 1º Aditivo (5/1/2009) ampliou o serviço de ortopedia, acrescentando ao contrato R$ 80.000,00; o 2º Aditivo (3/8/2009) prorrogou o contrato por mais 12 meses e o 3º Aditivo (1/12/2009) ampliou alguns serviços, acrescentando ao contrato R$ 5.399.200,00.  
Valor Mensal Pré-Fixado para a Média Complexidade (S.I.A./S.I.H.) : R$ 600.711,52.
O contrato contrariou a Portaria 3.123, de 7/12/2006, pois não condicionou o pagamento dos procedimentos de Média Complexidade ao cumprimento das metas qualitativas e físicas, a teor do parágrafo 4º da Cláusula 8ª do Contrato 45/2008 (peça 13, p. 254-259) .
72.2.	Contrato 182/2010: firmado entre o Município de Aracaju/SE/Secretaria Municipal de Saúde/Fundo Municipal de Saúde e o Hospital Santa Isabel (peça 14, p. 2-20) .
Objeto: prestação de serviços de saúde, onde a contratada disponibiliza sua capacidade operacional, inserindo-se na rede regionalizada e hierarquizada de ações e serviços de saúde do município de Aracaju/SE. 
Celebração em 9/12/2010. Vigência de 180 dias. 
Valor Mensal Pré-Fixado para a Média Complexidade S.I.A. = R$ 107.439,56
Valor Mensal Pré-Fixado para a Média Complexidade S.I.H. = R$ 787.770,45
Total Mensal Pré-Fixado para a Média Complexidade = R$ 895.210,01
O 1º Aditivo (27/4/2011) reajustou a programação financeira. Os valores mensais da programação financeira pré-fixada passaram a ser de R$ 121.874,96 e de R$ 911.533,09 para Média Complexidade S.I.A. e S.I.H., totalizando R$ 1.033.408,05 (peça 14, p. 21-23) .
O cumprimento das metas físicas pactuadas foi definido à peça 14, p. 10-13.
72.3.	Contrato 216/2011: firmado entre o Município de Aracaju/Secretaria Municipal de Saúde/Fundo Municipal de Saúde e o Hospital Santa Isabel (peça 15, p. 3-21) .
Objeto: prestação de serviços de saúde, onde a contratada disponibiliza sua capacidade operacional, inserindo-se na rede regionalizada e hierarquizada de ações e serviços de saúde do município de Aracaju/SE 
	Celebração em 31/8/2011. Vigência de 12 meses
	Valor Mensal Pré-Fixado para a Média Complexidade S.I.A. = R$ 133.352,72
Valor Mensal Pré-Fixado para a Média Complexidade S.I.H. = R$ 942.733,66
Total Mensal Pré-Fixado para a Média Complexidade = R$ 1.076.086,38
O cumprimento das metas físicas pactuadas foi definido à peça 15, p. 11-14.
73.	A Tabela 1 da instrução de peça 69, p. 14 apresenta os valores mensais pagos pela Prefeitura Municipal de Aracaju ao Hospital de Cirurgia, a título de procedimentos de Média Complexidade, trazendo também os valores efetivamente aprovados de média complexidade hospitalar e ambulatorial. Os valores aprovados da Média Complexidade hospitalar foram extraídos dos relatórios provenientes do Sistema de Informações Hospitalares Descentralizado (SIHD2) do Datasus, no período de Janeiro/2009 a Agosto/2011 (peça 10) .
74.	Os valores aprovados da Média Complexidade ambulatorial foram extraídos dos relatórios emitidos pelo Núcleo de Controle, Avaliação, Auditoria e Regulação (Nucaar) da Secretaria Municipal de Saúde de Aracaju/SE, no período de Janeiro/2009 a Agosto/2011 (peça 7) . Esses valores de média complexidade ambulatorial foram considerados quando do pagamento do Boletim de Produção Ambulatorial (BPA) .
75.	No caso específico do Hospital Cirurgia, foram considerados na confecção da Tabela 1 os valores referentes aos pagamentos relativos a procedimentos de Média Complexidade a diversas entidades privadas em decorrência da cessão de crédito, autorizada por meio da Portaria 929, de 26/11/2002. Na Tabela 1 esses valores encontram-se descritos como Terceiros e encontram-sedescritos de forma pormenorizada na Tabela 4 (peça 69, p. 17) . Ocorre que esses valores pagos a Terceiros referentes a procedimentos de Média Complexidade deveriam ter sido descontados do total a ser pago diretamente ao Hospital de Cirurgia, mas esse abatimento não foi feito pela SecretariaMunicipal de Saúde de Aracaju/SE no período de Janeiro/2009 a Janeiro/2010 no momento dopagamento a este hospital.
76.	Assim, constatou-se que durante o período de fevereiro/2009 a setembro/2011 houve um saldo de pagamento a maior para o hospital filantrópico.
77.	A análise dos pagamentos feitos ao Hospital Cirurgia apontou que os valores pagos a título de procedimentos de Média e Alta Complexidade foram superiores aos valores aprovados, conforme demonstrado nas Tabelas 6 e 9 (peça 69, p. 19 e 22) . Os valores aprovados da Alta Complexidade foram extraídos dos relatórios provenientes do Sistema de Informações Hospitalares Descentralizado (SIHD2) do Datasus (peça 10) .
78.	Registra-se que a Cláusula 6ª, inciso I do Anexo III da Portaria 3.123/2006 definiu que o pagamento dos procedimentos de Alta Complexidade devia ser feito de acordo com a produção mensal aprovada pela Secretaria Municipal de Saúde. Assim, o repasse ao prestador do serviço se daria a posteriori, ou seja, depois de verificada a respectiva produção.
79.	O Hospital de Cirurgia foi citado (peças 81 e 101) pela não devolução dos valores de produção indevidamente recebidos a maior, referentes a serviços contratados de Média Complexidade, em afronta aos incisos I a III do § 2º da Cláusula 6ª do Anexo III da Portaria 3.123, de 7/12/2006, do Ministério da Saúde:
		Valor do débito
	Data da ocorrência

	Média Complexidade
	78.082,77
	09/09/2011

	Alta Complexidade
	584.415,39
	12/03/2010

80.	A análise técnica (peça 134, p. 8-12) foi acolhida pelo Tribunal no Acórdão 1668/2019-TCU-Plenário (peças 138 e 139) , a qual concluiu que:
80.1.	O Hospital de Cirurgia não compareceu aos autos e operou-se os efeitos da revelia, dando-se prosseguimento ao processo, nos termos do art. 12, § 3º, da Lei 8.443/1992.
80.2.	A não devolução dos valores percebidos a maior pela prestação dos serviços contratados configurou dano ao erário.
80.3.	A responsabilidade solidária do Hospital de Cirurgia decorreu do fato de ter concorrido com a prática de ato irregular dos gestores públicos para o cometimento do dano apurado, a teor do art. 16, § 2° da Lei 8.443/1992.
80.4.	Há relação de causalidade entre o dano apurado e a conduta do hospital ao receber os numerários a maior e não ter devolvido os respectivos valores mesmo quando instado a esse procedimento (Ofício 2414/2015) , conforme apontou o ex-gestor à peça 65, p. 2. Avulta, por conseguinte, a obrigação de reparar o dano.
80.5.	O débito atribuído ao Hospital de Cirurgia de R$ 78.082,77 deveria ser afastado em razão da inclusão indevida de serviços de terceiros no cálculo do débito para os procedimentos de Média Complexidade, alegada na defesa de Marcos Ramos Carvalho e acolhida nos itens 4.1.3.1.1 a 4.1.3.1.3 do exame técnico de peça 134, p. 10.
	Valor do débito
	Data da ocorrência

	584.415,39
	12/03/2010

81.	Passa-se à análise do recurso de peça 174.  
82.	 O Sr. Luciano Paz Xavier, Secretário Municipal de Saúde durante o período de 6/8/2014 até 3/3/2016, foi chamado em audiência (peça 79) devido à não apresentação dos documentos probatórios da regularização dos valores percebidos a maior pelos três hospitais, em ofensa à determinação contida no subitem 9.3 do Acórdão 297/2015-TCU-Plenário, de relatoria do Ministro José Mucio Monteiro. 
83.	Sua conduta de oficiar à Procuradoria-geral do Município de Aracaju (peça 110, p. 21) , pugnando pela adoção das medidas judiciais cabíveis para cobrança dos numerários pagos aos hospitais mostrou-se medida suficiente, dentro da linha de ações que lhe cabia tomar, motivo pelo qual o Tribunal acolheu suas razões de justificativa (peça 110) , a teor dos itens 28 e 29 da peça 139, p. 4.
84.	Observe que a conduta do Sr. Luciano Paz Xavier - não atendimento à determinação do Tribunal (infração legal) - é totalmente diferente da conduta do Hospital de Cirurgia, que recebeu valores de produção a maior de serviços contratados e não os devolveu quando instado a esse procedimento, o que causou dano ao erário (infração legal com prejuízo aos cofres públicos) .
85.	Portanto, coube ao Tribunal aplicar tratamento diverso diante das condutas distintas adotadas pelos responsáveis.
86. 	Quanto ao questionamento feito pelo recorrente, entende-se desarrazoado considerar que a inexistência da comissão de avaliação do contrato seria motivo suficiente para que o hospital paralisasse a prestação de serviço contratado até que houvesse a constituição dessa comissão. Da parte do hospital, cabia a prestação dos serviços contratados, bem como o envio à Secretaria Municipal de Saúde dos relatórios mensais e demais documentos relacionados à sua execução, como determina a cláusula 9ª, alíneas 'a' e 'b', do Anexo III da Portaria MS 3.123/2006. 
87.	É de competência do TCU a verificação da efetiva realização dos serviços de saúde informados e a pertinência dos valores utilizados com os recursos federais do SUS. No caso, coube ao Tribunal a realização de ações a posteriori ao fato consumado. Em outras circunstâncias, o Tribunal pode atuar de forma preventiva ou concomitante aos atos administrativos praticados, o que não foi possível na presente situação. 
88.	A omissão inicial da Secretaria Municipal de Saúde quanto à constituição da comissão de avaliação do contrato não elide a irregularidade atribuída ao recorrente. Além disso, há que se registrar que não houve a alegada transferência da responsabilidade do poder público à contratada. 
89.	O fato de não se ter notícia de qualquer entrave após a criação da comissão de avaliação do contrato não comprova que o hospital cumpriu tudo o que lhe cabia. A afirmação do recorrente vem desacompanhada de comprovação documental.
90.	No âmbito do TCU, é considerado de boa-fé o responsável que, embora tenha concorrido para o dano ao erário ou outra irregularidade, seguiu as normas pertinentes, os preceitos e os princípios do direito, o que não restou demonstrado nos autos, visto que não há evidências de que o hospital encaminhou à Secretaria Municipal de Saúde o relatório mensal das atividades desenvolvidas, as faturas e demais documentos referentes aos serviços efetivamente prestados, a teor da cláusula 9ª, alíneas 'a' e 'b', do Anexo III da Portaria MS 3.123/2006.
91.	Diversamente do que alega o hospital, o fato de o gestor municipal não ter providenciado, a tempo, a constituição da comissão de avaliação do contrato não lhe concede o direito de receber pelo serviço que não foi efetivamente prestado.
92.	A afirmação de que a continuidade da prestação do serviço evidenciou que o hospital havia adotado as medidas para viabilizar o contrato, bem como a alegação de que cumpriu as normas do Ministério da Saúde, isoladamente, são incapazes de afastar a irregularidade atribuída ao hospital, qual seja, o recebimento de valores de produção a maior, referentes a serviços contratados, sem a sua devolução quando instado a fazê-la.
93.	A alegação de que o contrato 45/2008 teve vigência apenas no período compreendido entre 4/8/2008 e agosto de 2009 não procede. O contrato firmado em 4/8/2008 (peça 13, p. 248-263) teve sua vigência inicial de 12 meses prorrogada por mais 12 meses, a teor do 2º termo aditivo de 3/8/2009 (peça 13, p. 38-40) . Dessa forma, o contrato abrangeu o período de 4/8/2008 a 3/8/2010.
94.	Do exposto, entende-se que não há como acolher as razões apresentadas pelo Hospital de Cirurgia.  
Argumentos do Hospital São José (peça 171) 
95. 	O recorrente alega que:
95.1.	Há flagrante erro material no relatório de auditoria que subsidiou a decisão recorrida. Na data da ocorrência do suposto pagamento a maior (7/4/2010) há apenas um repasse ao hospital no valor de R$ 180.601,94, correspondente aos serviços prestados no mês de fevereiro de 2010, conforme documento de peça 25, p. 207 (peça 171, p. 13-14) .
95.2.	 As informações extraídas dos relatórios de fiscalização e dos sistemas Siasus e Sihd2 do Ministério da Saúde indicam que a produção de Média Complexidade no mês de fevereiro/2010 fora de R$ 268.471,56, sendo R$ 128.295,89 de procedimento ambulatorial (peça 7, p. 19) e R$ 140.175,67 de procedimento hospitalar (peça 9, p. 19) . Desta feita, não houve recebimento a maior ou sem comprovação da prestação dos serviços, porquanto os sistemas do Ministério da Saúde informam uma produção superior ao que fora repassado no dia 7/4/2010 (peça 171, p. 14-15 e 18) .
95.3. 	Os documentos dos autos comprovam que, não obstante existisse uma CAC formalizada, toda a prestação dos serviços era acompanhada e auditada, conforme os dados extraídos dos sistemas Siasus e Sihd2 às peças 7 e 9 (peça 171, p. 16) .
95.4.	Todas as informações relacionadas à produtividade do recorrente eram enviadas e acompanhadas pelo Núcleo de Controle, Avaliação, Auditoria e Regulação da Secretaria Municipal de Saúde de Aracaju (Nucaar) , que realizava avaliação mensal, atestando as notas fiscais e os serviços prestados (peça 171, p. 16-18) .
95.5.	O monitoramento da prestação dos serviços, condição fundamental para o repasse mensal de recursos do SUS, compete ao gestor municipal (peça 171, p. 15-16) .
95.6.	O Hospital São José indicou ao gestor municipal os seus membros para a composição da comissão de acompanhamento do contrato, conforme os ofícios de peça 106, p. 39-44 (peça 171, p. 16) .
95.7.	Ao não instituir a comissão de acompanhamento do contrato, o gestor assumiu a responsabilização pelo repasse, cabendo a ele efetuar o ressarcimento ao erário (peça 171, p. 18) .
95.9.	O Hospital São José não possui condições financeiras que permitam devolução de recurso. E, caso tenha que ressarcir os cofres públicos, o hospital terá que fechar suas portas, impedindo o acesso de milhares de pessoas à saúde (peça 171, p. 18-20) .
95.10.	Os Acórdãos 691/2013-TCU-Plenário e 1173/2015-TCU-Plenário, ambos de relatoria do Ministro Marcos Bemquerer, informam que a ausência de comissão de avaliação contratual fora vivenciada à época por inúmeros municípios da federação. Entretanto, diferentemente do que ocorreu nestes autos, naquelas decisões, o Tribunal tão somente oficiou os gestores e o Ministério da Saúde para que constituíssem a referida comissão e adotassem medidas efetivas para a promoção de cooperação técnica com vistas ao aperfeiçoamento da capacidade gerencial e operacional das secretarias municipais/estaduais de saúde (peça 171, p. 20-26) .
Análise
96.	Segundo o Relatório de Fiscalização 775/2011 (peça 68) , houve pagamentos efetuados ao Hospital de São José no âmbito dos contratos 37/2008 e 183/2010, referentes a serviços que não foram executados ou cujos quantitativos foram executados em montante inferior ao previsto.
97.	Apresenta-se a seguir informações dos contratos, extraídos da instrução de peça 69, p. 7-9:
97.1.	Contrato 37/2008: firmado entre o Município de Aracaju/SE (Secretaria Municipal de Saúde) e o Hospital São José (peça 27, p. 19-35) .
Objeto: prestação de serviços de saúde, onde a contratada disponibiliza sua capacidadeoperacional, inserindo-se na rede regionalizada e hierarquizada de ações e serviços de saúde do município de Aracaju/SE.
Celebração em 3/6/2008. Vigência de 12 meses. O 1º Aditivo (1/6/2009) prorrogou a vigência do contrato por mais 12 meses (peça 27, p. 13-15) ; o 2º Aditivo (1/12/2009) reajustou a programação financeira, com acréscimo de 7,792% do valor global inicial (peça 27, p. 6-7) . 
Valor Mensal Pré-Fixado para a Média Complexidade: R$ 226.862,77.
O contrato contrariou a Portaria 3.123, de 7/12/2006, pois não condicionou o pagamento dos procedimentos de Média Complexidade ao cumprimento das metas qualitativas e físicas, a teor do parágrafo 4º da Cláusula 8ª do Contrato 37/2008 (peça 27, p. 28-29) .
O cumprimento das metas foi definido à peça 27, p. 27-30.
97.2.	Contrato 183/2010: firmado entre o Município de Aracaju/SE/Secretaria Municipal de Saúde/Fundo Municipal de Saúde e o Hospital São José (peça 28, p. 2-19) .
Objeto: prestação de serviços de saúde, onde a contratada disponibiliza sua capacidadeoperacional, inserindo-se na rede regionalizada e hierarquizada de ações e serviços de saúde do município de Aracaju/SE. 
Celebração em 9/12/2010. Vigência de 180 dias. 
Valor Mensal Pré-Fixado para a Média Complexidade S.I.A.: R$ 84.247,95
Valor Mensal Pré-Fixado para a Média Complexidade S.I.H.: R$ 160.615,42
Total Mensal Pré-Fixado para a Média Complexidade: R$ 244.863,37
O cumprimento das metas físicas pactuadas foi definido à peça 28, p. 9-12.
98.	A Tabela 3 da instrução de peça 69, p. 16 apresenta os valores mensais pagos pela Prefeitura Municipal de Aracaju ao Hospital São José, a título de procedimentos de média complexidade, trazendo também os valores efetivamente aprovados de média complexidade hospitalar e ambulatorial. Os valores aprovados da média complexidade hospitalar foram extraídos dos relatórios provenientes do Sistema de Informações Hospitalares Descentralizado (SIHD2) do Datasus, no período de Janeiro/2009 a Agosto/2011 (peça 9) .
99.	Os valores aprovados da média complexidade ambulatorial foram extraídos dos relatóriosemitidos pelo Núcleo de Controle, Avaliação, Auditoria e Regulação (Nucaar) da SecretariaMunicipal de Saúde de Aracaju/SE, no período de Janeiro/2009 a Agosto/2011 (peça 7) . Esses valores de média complexidade ambulatorial foram considerados quando do pagamento do Boletim de Produção Ambulatorial (BPA) .
100.	Assim, constatou-se que durante o período de fevereiro/2009 a setembro/2011 houve um saldo de pagamento a maior para o hospital filantrópico, indicado na tabela 8 (peça 69, p. 21) .
101.	O Hospital São José foi citado (peças 86 e 89) pela não devolução dos valores de produção indevidamente recebidos a maior, referentes a serviços contratados de Média Complexidade, em afronta aos incisos I a III do § 2º da Cláusula 6ª do Anexo III da Portaria 3.123, de 7/12/2006, do Ministério da Saúde:
	Valor do débito
	Data da ocorrência

	952.991,30
	7/4/2010

	155.667,74
	9/9/2011

102.	A análise técnica (peça 134, p. 23-25) das alegações de defesa (peça 106) foi acolhida pelo Tribunal no Acórdão 1668/2019-TCU-Plenário (peças 138 e 139) , a qual concluiu que:
102.1.	A defesa do Hospital São José não logrou êxito, de modo que a não devolução dos valores percebidos a maior pela prestação dos serviços contratados configurou dano ao erário.
102.2.	A responsabilidade solidária do Hospital São José decorreu do fato de ter concorrido com a prática de ato irregular dos gestores públicos para o cometimento do dano apurado, a teor do art. 16, § 2° da Lei 8.443/1992.
102.3.	Há relação de causalidade entre o dano apurado e a conduta do hospital ao receber os numerários a maior e não ter devolvido os respectivos valores mesmo quando instado a esse procedimento (Ofícios 1040/2012 e 2457/2015) , conforme apontaram os ex-gestores à peça 65, p. 2 destes autos e peça 123, p. 5 e peça 130, p. 5 do TC Processo 032.189/2011-7. Avulta, por conseguinte, a obrigação de reparar o dano.
102.4.	O débito atribuído ao Hospital São José deveria ser reduzido de R$ 952.991,30 para R$ 794.787,52, em razão do erro material apontando no item 4.3.4.1.3 do exame técnico de peça 134, p. 23-24.
	Valor do débito
	Data da ocorrência

	794.787,52
	7/4/2010

103.	Passa-se à análise do recurso de peça 171.  
104.	Assiste razão ao recorrente sobre o flagrante erro material na decisão recorrida, quanto à data da ocorrência do débito. Este fato foi objeto de análise nos itens 17.6 e 17.7 desta instrução: 
17.6.	A alegação de que não é possível ter ocorrido o recebimento recursos a maior no dia 7/4/2010 não é capaz de caracterizar o prejuízo à defesa do hospital pelos motivos acima expostos. De fato, houve erro material na indicação da data da ocorrência da irregularidade, constante do termo de citação (peça 86) e do acórdão recorrido (peça 138) , que deveria ser 9/9/2011 no lugar de 7/4/2010. Essa retificação considera a data do último recebimento tido como irregular: 9/9/2011 (tabela 3, peça 68, p. 40) , por ser mais favorável ao hospital, em relação à atualização monetário e aos juros de mora. Assim, não há vício ou nulidade em ofício de citação e no acórdão recorrido que contêm erro relativo à data de ocorrência do débito, quando a retificação implica situação menos gravosa para o responsável (v.g. Acórdão 1478/2015-TCU-2ª Câmara, rel. Min. Raimundo Carreiro) .
17.7.	O erro material quanto ao valor do débito foi reconhecido pela unidade técnica no item 4.3.4.1.3 da instrução de peça 134, p. 23-24 e no acórdão recorrido (peça 138) . A imputação de débito em valor inferior ao indicado na citação não configura prejuízo à defesa e, por isso, dispensa o envio de nova citação. Portanto, é possível efetuar o rearranjo das datas-bases e dos valores de parcelas do débito, sem que haja necessidade de refazer a citação, desde que mantidos os fatos e as condutas atribuídas ao hospital e o novo montante atualizado não exceda o débito total objeto da comunicação processual (v.g. Acórdãos 173/2019-TCU-Plenário, rel. Min. Benjamin Zymler, e 296/2018-TCU-1ª Câmara, rel. Min. Walton Alencar Rodrigues) .
105.	As alegações que limitam ao dia 7/4/2010 a data da ocorrência do recebimento a maior não merecem prosperar, porque, conforme as informações das tabelas 3 e 8 do relatório de fiscalização (peça 68, p. 40 e 45) , os recebimentos tidos como irregulares ocorreram em diversas datas no período compreendido entre 13/2/2009 e 9/9/2011.
106.	As seguintes afirmações do recorrente são insuficientes para afastar a irregularidade atribuída ao Hospital São José, por falta de lastro probatório da regularidade no recebimento pelos serviços prestados:
106.1.	Toda a prestação dos serviços era acompanhada e auditada, conforme os dados extraídos dos sistemas Siasus e Sihd2.
106.2.	O hospital não dispõe de recursos financeiros para devolver aos cofres públicos.
106.3.	As informações de produtividade eram enviadas ao Núcleo de Controle, Avaliação, Auditoria e Regulação da Secretaria Municipal de Saúde (Nucaar) , que realizava avaliação mensal, atestando as notas fiscais e os serviços prestados.
106.4.	A responsabilidade pela fiscalização da execução do contrato era do gestor público.
106.5.	O gestor público assumiu a responsabilidade pelo repasse, ao deixar de instituir a comissão de acompanhamento do contrato.
106.6.	O Hospital São José indicou ao gestor municipal os seus membros para a composição da comissão de acompanhamento do contrato. 
107.	O entendimento assentado nos Acórdãos 691/2013-TCU-Plenário e 1173/2015-TCU-Plenário, ambos de relatoria do Ministro Marcos Bemquerer, não se aplica ao presente processo porque naqueles autos não se verificou a irregularidade ora analisada nesta TCE, que foi o recebimento a maior por serviços prestados pelos hospitais filantrópicos, que resultou em dano ao erário. 
108. 	Desse modo, não há como acolher as razões apresentadas pelo Hospital São José.
Argumentos de Marcos Ramos Carvalho, ex-secretário de saúde (peça 181) 
109.	O recorrente sustenta a ilegitimidade passiva nestes autos, porque:
109.1.	O ex-secretário Luciano Paz Xavier foi excluído do processo por ter ingressado com ação judicial com vistas ao ressarcimento dos recursos federais. Daí decorrem duas consequências: a ação no âmbito judicial afasta a condenação em débito do recorrente nesta TCE e o julgamento pela regularidade das contas de Luciano Paz Xavier se estende às contas do recorrente (peça 181, p. 14-15) .
109.2.	A relação contratual original foi estabelecida com o Município de Aracaju, afastando a legitimidade passiva necessária dos ex-gestores (peça 181, p. 15) . 
109.3.	Os atos por ele praticados se deram por delegação de competência (peça 181, p. 15) .
109.4.	Não há nexo de causalidade entre o direito invocado pelo TCU e os fatos (peça 181, p. 15) .
109.5. 	Não há nos autos menção à prática de ato ímprobo, doloso ou danoso aos cofres públicos por parte do recorrente (peça 181, p. 16-17) .
109.6.	O recorrente: contratou pessoa jurídica tecnicamente habilitada; realizou todas as despesas dentro do objeto do convênio; ordenou pagamento amparado em confirmações, atestos e relatórios; atuou em defesa da sociedade e do SUS e não obteve benefício pessoal (peça 181, p. 16) .  
110.	O recorrente alega dificuldade para se defender nos autos, afirmando que:
110.1.	Não teve acesso a informações e documentos. Ressalta que até a secretaria municipal recorreu ao Poder Judiciário para ter acesso a informações (peça 181, p. 19) .
110.1.	Solicitou a realização de diligência do TCU para busca de documentos (peça 181, p. 18) .
110.2.	Desde que solicitou a exoneração do cargo público passaram-se 9 anos (peça 181, p. 18) .
110.3.   	Há firme jurisprudência do TCU que afasta a responsabilidade do gestor que não presta contas dos recursos integralmente geridos por seu antecessor, na hipótese de não dispor de condições materiais para fazê-lo (peça 181, p. 19) . 
111.	O recorrente afirma também que: 
111.1.	A celebração dos contratos evitou a ocorrência de dano maior (peça 181, p. 20) .
111.2.	O modelo de contratualização instituído pela Portaria MS 3410/2013 é recentíssimo e não havia modelo de gestão definido à época (2007 a 2010) . Assim, as instituições filantrópicas e o setor público celebravam termos de convênio e contrato sem o rigor gerencial da citada portaria; as ferramentas de gestão eram embrionárias e os sistemas inexistentes; e o controle era feito pelo atendimento às metas, com poucas atividades gerenciais consolidadas (peça 181, p. 20-21) .
111.3.	Não havia obrigatoriedade, até a vigência da Portaria MS 3410/2013, da adoção de modelo de acompanhamento e avaliação dos recursos aplicados, inclusive porque, os municípios sempre carreavam mais recursos da sua fonte originária para as políticas públicas de saúde (peça 181, p. 21) .
111.4.	No âmbito da secretaria municipal de saúde (mesmo sem norma cogente) , fora designada equipe técnica responsável pelo acompanhamento, execução e validação do objeto do convênio e respectiva prestação de contas (peça 181, p. 21) .
111.5.	O gestor de saúde municipal apenas determinava o pagamento diante dos atestados, com informação de cumprimento do que fora contratado; da apresentação da documentação necessária e dos empenhados com a conjugação de orçamento e recursos disponíveis (peça 181, p. 21) .
111.6. 	Todos os documentos encaminhados com este recurso são datados da época da celebração e execução do convênio (peça 181, p. 21, 28-121) .
Análise
112.	O relatório de fiscalização 775/2011 (peça 68) apontou diversas irregularidades na aplicação dos recursos federais do SUS transferidos ao Estado de Sergipe e ao Município de Aracaju, entre elas, o pagamento de valores de produção a maior, referentes a serviços contratados de Média e Alta Complexidade com os Hospitais de Cirurgia, São José e Santa Isabel. 
113.	A responsabilidade pela autorização desses pagamentos, com o consequente dano ao erário, foi atribuída a três ex-secretários municipais de saúde de Aracaju/SE, entre eles, Marcos Ramos Carvalho, gestor no período de 15/6/2007 a 12/4/2010, conforme as tabelas 6 a 9 da peça 68, p. 1, 43-46 e 49) . 
114.	Marcos Ramos Carvalho foi citado por ter autorizado o pagamento a maior aos Hospitais de Cirurgia, Santa Isabel e São José sem que tenha providenciado a devolução dos valores de produção indevidamente recebidos (peças 82 e 88) :
	Responsável solidário
	Valor do débito
	Data da ocorrência

	Hospital de Cirurgia
	78.082,77
	09/09/2011

		584.415,39
	12/03/2010

	Hospital Santa Isabel
	4.012.379,18
	09/04/2010

	Hospital São José
	952.991,30
	07/04/2010

115.	A análise técnica (peça 134, p. 9-11, 14-16, 20-21, 23-24) das alegações de defesa (peça 107) foi acolhida pelo Tribunal no Acórdão 1668/2019-TCU-Plenário (peças 138 e 139) , a qual concluiu que:
115.1.	A defesa de Marcos Ramos Carvalho logrou êxito em afastar o débito calculado em solidariedade com o Hospital de Cirurgia no valor de R$ 78.082,77 (item 22 da peça 139, p. 3) .
115.2.	A defesa de Marcos Ramos Carvalho logrou êxito em afastar parcialmente o débito calculado sem solidariedade com o Hospital Santa Isabel, remanescendo o valor de R$ 2.251.121,22 (item 4.2.5.1.1 a 4.2.5.1.3 da peça 134, p. 14-15) .
115.3.	O débito atribuído a Marcos Ramos Carvalho e, solidariamente, ao Hospital São José deveria ser reduzido de R$ 952.991,30 para R$ 794.787,52, em razão do erro material apontando no item 4.3.4.1.3 do exame técnico de peça 134, p. 23-24.
	Responsável solidário
	Valor do débito
	Data da ocorrência

	Hospital de Cirurgia
	584.415,39
	12/03/2010

	Hospital Santa Isabel
	2.251.121,22
	09/04/2010

	Hospital São José
	794.787,52
	07/04/2010

116.	Passa-se à análise do recurso de peça 181.  
117.	Não há como acolher as alegações de ilegitimidade passiva do ex-secretário municipal de saúde de Aracaju/SE, Marcos Ramos Carvalho, nestes autos, porquanto:
117.1. 	A responsabilidade de Marcos Ramos Carvalho perante o TCU é originada da conduta culposa de autorizar o pagamento de valores a maior pelos serviços prestados pelos Hospitais de Cirurgia, Santa Isabel e São José, os quais causaram prejuízo aos cofres públicos.
117.2.	A responsabilização subjetiva dos jurisdicionados perante o TCU prescinde da caracterização da prática de ato ímprobo, doloso, de má-fé ou de locupletamento pelo gestor.
117.3.	As medidas judiciais que visaram à cobrança dos numerários pagos indevidamente aos hospitais, iniciadas por Luciano Paz Xavier, não afastam automaticamente a responsabilização do recorrente nesta TCE. 
117.4. 	Não obsta a atuação do TCU nas matérias de sua competência o trâmite no âmbito do Poder Judiciário de ação penal ou civil, versando sobre o mesmo assunto e tendo por objeto idênticas responsabilidades, dado o princípio da independência das instâncias (v.g. Acórdãos 680/2015-TCU-Plenário, rel. Min. André de Carvalho, 2964/2015-TCU-Plenário, rel. Min. Augusto Nardes, e 10042/2015-TCU-2ª Câmara, rel. Min. Marcos Bemquerer) .
117.5.	Não há como estender ao recorrente o julgamento das contas do ex-secretário Luciano Paz Xavier (regulares) , visto que a conduta daquele gestor - não atendimento à determinação do Tribunal (infração legal) - é distinta da conduta do recorrente, que autorizou o pagamento de valores de produção a maior pelos serviços contratados com os hospitais, causando dano ao erário (infração legal com prejuízo aos cofres públicos) .
117.6.	Ainda que a relação contratual dos hospitais tenha sido estabelecida com o ente municipal, a responsabilidade pela malversação de recursos do SUS é do secretário municipal de saúde, conforme dispõe o art. 9º, inciso III, c/c o art. 32, §2º da Lei 8.080/1990. 
117.7.	A presunção de responsabilidade do secretário municipal de saúde é relativa e poderia ser afastada na presença de evidências de que o gestor local de saúde não teve participação efetiva na gestão dos recursos (v.g. Acórdãos 4785/2019-TCU-1ª Câmara, rel. Min. Marcos Bemquerer, 500/2020-TCU-1ª Câmara, rel. Min. Weder de Oliveira, e 6851/2020-TCU-1ª Câmara, rel. Min. Benjamin Zymler) .
117.8.	A alegada atuação por delegação de competência carece de lastro probatório. O recorrente e ordenador de despesas não indicou qual agente público seria o responsável pela irregularidade ora examinada. Cabe ao ordenador de despesas provar que não é responsável pela infração que lhe é imputada (v.g. Acórdãos 2491/2016-TCU-1ª Câmara, rel. Min. Walton Alencar Rodrigues, e 1823/2008-TCU-2ª Câmara, rel. Min. Augusto Sherman) .
117.9.	A afirmação de que o recorrente contratou pessoa jurídica tecnicamente habilitada e que ordenou o pagamento amparado em confirmações, atestos e relatórios, carece de lastro probatório.
118.	A alegação de dificuldade para se defender nos autos não merece prosperar, porque:
118.1.	Eventuais dificuldades do gestor na obtenção dos documentos necessários à prestação de contas dos recursos geridos, se não resolvidas administrativamente, devem ser por ele levadas ao conhecimento do Poder Judiciário por meio de ação própria, uma vez que a responsabilidade pela comprovação da boa e regular aplicação dos recursos públicos é pessoal (v.g. Acórdãos 5466/2020-TCU-1ª Câmara, rel. Min. Vital do Rêgo e 437/2018-TCU-2ª Câmara, rel. Min. Augusto Nardes) .
118.2.	Não cabe ao TCU determinar, a pedido do responsável, a realização de diligência, perícia ou inspeção para a obtenção de provas, uma vez que constitui obrigação da parte apresentar os elementos que entender necessários para a sua defesa (v.g. Acórdãos 3343/2019-TCU-1ª Câmara, rel. Min. Augusto Sherman e 2805/2017-TCU-1ª Câmara, rel. Min. Vital do Rêgo) .
118.3.	A jurisprudência do TCU mencionada pelo recorrente não o socorre porque a hipótese ali aventada não se amolda ao presente caso, em que o ex-secretário municipal foi a pessoa que geriu integralmente os recursos pagos indevidamente a maior aos hospitais. 
119.	As alegações que mencionam a Portaria MS 3.410/2013 não merecem acolhimento. Tais argumentos já foram apresentados nas alegações de defesa e, assim, analisados pela unidade técnica (peça 134, p. 19) :
4.2.5.3.15. No que concerne à alegação de que este Tribunal não poderia aplicar tal entendimento em virtude da Portaria 3.410/2013 ter sido editada após a formalização e execução dos Contratos 38/2008, 209/2010 e 217/2011 não pode ser acatada, pois não foi explicitado em sua defesa qual o entendimento deste Tribunal que feriu a norma vigente. Além disso, é importante ressaltar que a Portaria 3.410/2013 sequer foi mencionada no Relatório de Fiscalização à peça 68, que foi elaborado em 17/2/2012, ou seja, anterior à edição dessa portaria.  
120.	Os seguintes argumentos são incapazes de afastar a responsabilidade do recorrente pelos pagamentos indevidamente realizados, por falta de nexo de causalidade com a irregularidade em exame:	
120.1.	Não havia obrigatoriedade da adoção de modelo de acompanhamento e avaliação dos recursos aplicados.
120.2.	Equipe técnica responsável pelo acompanhamento, execução e validação do objeto contratado foi designada no âmbito da secretaria municipal de saúde.
120.3.	O gestor de saúde municipal apenas determinava o pagamento diante dos documentos probatórios do cumprimento do objeto contratado.
120.4. 	 A celebração dos contratos evitou a ocorrência de dano maior.
121.	Os documentos acostados ao recurso de peça 181, p. 28-121, são incapazes de afastar a responsabilidade do recorrente pelo débito apurado nos autos. Constituem-se de: nomeação para o cargo em comissão (p. 28) ; ofício de apresentação da prestação de contas do convênio 63/2005 (p. 29) ; ofício resposta do secretário municipal de saúde ao Hospital de Cirurgia (p. 30-31) ; organograma da secretaria de saúde (p. 32) ; planilhas da secretaria municipal de saúde com números de procedimentos de média e alta complexidade por hospitais e repasses financeiros dos meses de janeiro de 2008 a abril de 2010 (p. 33-34, 36-37) ;  planilha com números de procedimentos financiados com o fundo de ações estratégicas e compensações (FAEC) nos Hospital de Cirurgia e São José e repasses financeiros do meses de janeiro de 2008 a abril de 2010 (p. 35 e 38-39) ; termo de compromisso firmado entre a secretaria municipal de saúde e o Hospital de Cirurgia (p. 40-41) ; relatório da comissão de acompanhamento dos contratos 35/08 e 45/08, celebrados com o Hospital de Cirurgia, dos meses de junho, julho e agosto de 2008 (p. 42-46) ; 1º termo ao contrato 182/2010 (p. 47-49) ; plano operativo anual (2010) do Hospital de Cirurgia (p. 50-66) ; contrato 37/08 firmado com o Hospital São José (p. 67-85) ; anexo I do plano operativo anual do Hospital São José (p. 86-96) ; 1º termo aditivo ao contrato 37/08 (p. 97-99) ; contrato 45/08 (p. 100-115) ; e anexo I do plano operativo anual do Hospital de Cirurgia (p. 116-121) . 
122.	Do exposto, não há como acolher as razões apresentadas por Marcos Ramos Carvalho.
CONCLUSÃO
123.	Não houve nos autos a caracterização da nulidade processual ou do cerceamento à defesa de Marcos Ramos Carvalho e dos Hospitais de Cirurgia e São José.
124.		A prescrição da pretensão punitiva e ressarcitória, segundo os critérios do Acórdão 1441/2016-TCU-Plenário e do regime da Lei 9.873/1999, não restou caracterizada nos autos. 
125	Os argumentos recursais, bem como os documentos dos autos, são insuficientes para alterar o acórdão recorrido. Remanesce, portanto, a responsabilidade dos recorrentes nestes autos.
126.	Dessa forma, propõe-se o conhecimento dos recursos, negando-lhes provimento. 
127. 	Em razão da inexatidão material verificada, propõe-se a retificação do item 9.3 do acórdão recorrido, de modo que onde se lê: '7/4/2010', leia-se: '9/9/2011', mantendo-se inalterados os demais termos da referida decisão.
PROPOSTA DE ENCAMINHAMENTO
128.	Ante o exposto, submete-se à consideração superior a análise dos recursos de reconsideração interpostos por Marcos Ramos Carvalho, Fundação de Beneficência Hospital de Cirurgia, Associação Aracajuana de Beneficência e Hospital São José contra o Acórdão 1668/2019-TCU-Plenário, propondo-se, com fundamento no artigo 33, da Lei 8.443/1992:
	a) conhecê-los para, no mérito, negar-lhes provimento;
	b) com fundamento no artigo 143, inciso V, alínea 'd', do Regimento Interno, c/c o enunciado 145 da Súmula de Jurisprudência predominante do Tribunal, retificar, por inexatidão material, o Acórdão 1668/2019-TCU-Plenário, relativamente ao subitem 9.3, de modo que onde se lê: '7/4/2010', leia-se: '9/9/2011', mantendo-se inalterados os demais termos do acórdão ora retificado.
	c) dar ciência às partes, à Procuradoria da República no Estado de Sergipe, aos órgãos/entidades interessados, bem como aos demais cientificados do acórdão recorrido."
2.	Por meio do Parecer transcrito a seguir (peça 218) , o membro do Ministério Público junto a este Tribunal anuiu às conclusões e encaminhamentos propostos pela unidade técnica:
	"Examinam-se os recursos de reconsideração, contra o Acórdão 1668/2019-TCU-Plenário (peça 138) , interpostos pelos seguintes responsáveis: o Sr. Marcos Ramos Carvalho (peças 181 e 182) , a Fundação de Beneficência Hospital de Cirurgia (peça 174) , a Associação Aracajuana de Beneficência (peça 170) e o Hospital São José (peça 171) .
2.	Da extensa análise efetuada pela Serur (peça 215) , constata-se que os argumentos apresentados nas peças recursais não são suficientes para elidir as ocorrências apontadas nos autos e que fundamentaram a condenação imposta pelo Tribunal, sendo, por conseguinte, incapazes de alterar a deliberação recorrida.
3.	Ressalto que a avaliação das ocorrências constante dos autos tomou por base a Portaria MS 3.123/2006. Verifico que cabia aos prestadores de serviço a apresentação de relatórios mensais e um anual como forma de demonstrar a prestação dos serviços acordados, dos valores recebidos e a adequação dos pagamentos realizados.
4.	Tais documentos, embora solicitados, não foram apresentados. Em que pese isso, aos responsáveis caberia a demonstração, por qualquer outro meio, da regularidade da prestação dos serviços e dos pagamentos realizados.
5.	A auditoria realizada pelo TCU identificou o repasse de recursos em valores superiores aos apurados com base na produção de serviços de média e de alta complexidade encontrada.
6.	A própria inexatidão material identificada nos autos, relativamente ao equívoco na fixação da data de parte do dano (de 7/4/2010 para 9/9/2011) , decorre dessa ausência de documentos, cujo débito não foi esclarecido pelos responsáveis.
7.	Além disso, a ausência de controles adequados pela entidade pública contratante não minimiza a responsabilidade das entidades contratadas, às quais caberia o controle dos serviços prestados para posterior comprovação, caso necessário.
8.	Como de praxe, a Serur realizou a análise a respeito da alegada prescrição das pretensões ressarcitória e punitiva do TCU com base em dois parâmetros (Acórdão 1441/2016-Plenário e a Lei 9.873/99) , sem identificar a sua ocorrência.
9.	Desse modo, considerando adequada a análise da unidade técnica, este representante do Ministério Público de Contas manifesta-se de acordo com a proposta de encaminhamento (peça 215, p. 31) , no sentido de que esta Corte conheça e negue provimento aos recursos de reconsideração, mantendo-se os exatos termos do Acórdão 1668/2019-TCU-Plenário."
	É o relatório.

Luciana Brito Nunes Falero (3794/OAB-SE), Ricardo Mesquita Barbosa (5005/OAB-SE) e outros, representando Hans Crystian Anderson de Oliveira Lobo; Max de Carvalho Amaral (5229/OAB-SE), representando Silvio Alves dos Santos; Emanuel Messias Barboza Moura Junior e Antônio Eduardo Silva Ribeiro (843/OAB-SE), representando Marcos Ramos Carvalho; Max de Carvalho Amaral (5229/OAB-SE), representando Antonio Samarone de Santana; Marcela Pithon Brito dos Santos Dantas (4.389/OAB-SE), representando Fundação de Beneficência Hospital de Cirurgia; Silvia Fernanda Rocha Teles Tanzillo Santos (2.442/OAB-SE), representando Associação Aracajuana de Beneficência; Carolina Santos Teixeira de Menezes (8.600/OAB-SE), Rodolfo de Souza Gouveia (6494/OAB-SE) e outros, representando Hospital São José.

Subprocurador-Geral Paulo Soares Bugarin.

TOMADA DE CONTAS ESPECIAL. PAGAMENTOS A MAIOR A HOSPITAIS FILANTRÓPICOS NO ÂMBITO DO PROGRAMA DE REESTRUTURAÇÃO E CONTRATUALIZAÇÃO, INSTITUÍDO PELA PORTARIA MS 3.123/2006. CONTAS IRREGULARES. DÉBITO E MULTA. RECURSOS DE RECONSIDERAÇÃO. CONHECIMENTO. RAZÕES INSUFICIENTES PARA ALTERAR A DECISÃO PROFERIDA. NÃO CARACTERIZAÇÃO DA PRESCRIÇÃO DA PRETENSÃO PUNITIVA E RESSARCITÓRIA, SEGUNDO OS CRITÉRIOS DO ACÓRDÃO 1.441/2016-TCU-PLENÁRIO E DO REGIME DA LEI 9.873/1999. NÃO PROVIMENTO. RETIFICAÇÃO DE INEXATIDÃO MATERIAL.

TOMADA DE CONTAS ESPECIAL (TCE)

Secretaria de Recursos (Serur).

Em exame recursos de reconsideração interpostos por Marcos Ramos Carvalho (peças 181-182) , Fundação de Beneficência Hospital de Cirurgia (peça 174) , Associação Aracajuana de Beneficência - Hospital Santa Isabel (peça 170) e Hospital São José (peça 171) contra o Acórdão 1668/2019-TCU-Plenário, de relatoria do Ministro Raimundo Carreiro, de natureza condenatória.
2.	Originariamente, os autos tratam de tomada de contas especial convertida do monitoramento TC Processo 005.877/2015-6, com vistas à citação dos responsáveis pela aplicação dos recursos do SUS repassados pela Secretaria de Saúde de Aracaju/SE à Fundação de Beneficência Hospital de Cirurgia (Hospital de Cirurgia) , à Associação Aracajuana de Beneficência (Hospital Santa Isabel) e ao Hospital São José, em razão de pagamentos a maior realizados a título de procedimentos de média e alta complexidade nos exercícios de 2009 a 2011.
3.	O Município de Aracaju/SE, por meio de sua Secretaria de Saúde, firmou contrato com os Hospitais de Cirurgia, Santa Isabel e São José. Em face dos débitos constatados, os hospitais e os secretários de saúde foram regularmente citados (peças 81-90, 101, 108, 119 e 121) . 
4.	Por meio do Acórdão 1668/2019-TCU-Plenário, os responsáveis tiveram suas contas julgadas irregulares, foram condenados aos débitos a seguir especificados e lhes foram aplicadas multas individuais.
	Responsáveis solidários
	Valor Original do Débito (R$) 
	Data de
Ocorrência

	Fundação de Beneficência Hospital de Cirurgia (Hospital de Cirurgia) e Marcos Ramos Carvalho 
	584.415,39
	12/3/2010

	Associação Aracajuana de Beneficência (Hospital Santa Isabel) e Marcos Ramos Carvalho 
	2.251.121,22
	9/4/2010

	Associação Aracajuana de Beneficência (Hospital Santa Isabel) e Antônio Samarone de Santana
	690.248,45
	8/11/2010

	Associação Aracajuana de Beneficência (Hospital Santa Isabel) e Sílvio Alves dos Santos 
	2.560.135,79
	9/9/2011

	Hospital São José e Marcos Ramos Carvalho 
	794.787,52
	7/4/2010

5.	Irresignados, os responsáveis Marcos Ramos Carvalho, Fundação de Beneficência Hospital de Cirurgia, Associação Aracajuana de Beneficência (Hospital Santa Isabel) e Hospital São José interpuseram os recursos de reconsideração que ora analiso.
6.	De plano, conheço dos presentes recursos, satisfeitos os requisitos de admissibilidade aplicáveis à espécie, conforme análise contida em meu Despacho à peça 191. No mérito, acompanho os posicionamentos uniformes da Secretaria de Recursos (Serur) e do membro do Ministério Público junto ao TCU (MPTCU) , cujos fundamentos adoto como minhas razões de decidir, no sentido de negar-lhes provimento, sem prejuízo dos comentários a seguir, acerca dos pontos alegados pelos recorrentes que considero mais relevantes.
7.	Alega o Sr. Marcos Ramos Carvalho, secretário de saúde à época dos fatos, o cerceamento de sua defesa, pois somente teria tido acesso aos autos próximo à data limite para apresentação de seu recurso (1/11/2019) . Requer, por isso, o sobrestamento do processo (peça 173 e peça 181, p. 8 e 22) . Além disso, afirma que teria se passado muito tempo desde a irregularidade que lhe fora imputada até sua condenação (em 2019, ou seja, aproximadamente 9 anos depois) . Nesse sentido, pontua que há firme jurisprudência do TCU que afasta a responsabilidade do gestor que não presta contas dos recursos integralmente geridos por seu antecessor, na hipótese de não dispor de condições materiais para fazê-lo.
8.	Conforme verificou a Serur, o responsável teve acesso aos autos antes da data limite para apresentação de seu recurso. Além disso, o tardio acesso aos autos, por si só, não prejudicou a defesa do recorrente, pois lhe é facultada, caso deseje, a apresentação de elementos complementares ao apelo até o término da etapa deste exame recursal (ainda não concluída) , a teor do art. 160, §1º do Regimento Interno do TCU, o que não ocorreu até a presente data. Assim, não há justificativa para o sobrestamento do processo.
9.	De mais a mais, a mera alegação do decurso do tempo não é razão suficiente para afastar sua responsabilização. Eventuais dificuldades do gestor na obtenção dos documentos necessários à prestação de contas dos recursos geridos, se não resolvidas administrativamente, devem ser por ele levadas ao conhecimento do Poder Judiciário por meio de ação própria, uma vez que a responsabilidade pela comprovação da boa e regular aplicação dos recursos públicos é pessoal (v.g. Acórdão 5466/2020-TCU-Primeira Câmara, rel. Min. Vital do Rêgo e 437/2018-TCU-2ª Câmara, de minha relatoria) .
10. 	O Hospital São José alega, na mesma linha, cerceamento de defesa, pois o Tribunal não teria informado ao recorrente o período correspondente ao suposto recebimento indevido, assim como não lhe forneceu, de forma detalhada, as notas fiscais correspondentes, diferentemente do que ocorreu com os demais hospitais. Acrescenta que, se soubesse o período correspondente ao serviço que o Tribunal alega não ter sido prestado, buscaria os devidos documentos comprobatórios de cumprimento contratual em sua integralidade.
11.	Não merecem prosperar as alegações do Hospital São José, pois as datas do recebimento de todos os pagamentos a maior, tidos como indevidos pelo Tribunal, constam das tabelas 3 e 8 do Relatório de Fiscalização 775/2011 (peça 68, p. 40 e 45) , que abrange o período de 13/2/2009 a 9/9/2011. Tal documento foi encaminhado ao Hospital São José, junto com a cópia integral do processo, a teor do Ofício 548/2016-TCU-Secex-SE, de 23/6/2016 (peça 86) , recebido em 1º/7/2016, conforme o Aviso de Recebimento à peça 89. Logo, não há que se falar em cerceamento de defesa por desinformação.
12.	A Fundação de Beneficência Hospital de Cirurgia, por sua vez, alega a nulidade do acórdão recorrido em razão de falta da ciência pessoal da interventora judicial da entidade. Contudo, não há como acolher tais argumentos, pois, no processo de controle externo, inexiste obrigatoriedade de citação/notificação pessoal do responsável, mas apenas de entrega do ofício no endereço do destinatário. Nesse sentido são os Acórdão 5419/2017-TCU-Segunda Câmara, 1.504/2012-TCU-2ª Câmara, ambos de minha relatoria, e 1.019/2008-Plenário e 3.254/2015-TCU-1ª Câmara, ambos de relatoria do Ministro Benjamin Zymler, entre outros.
13.	Quanto ao Hospital Santa Isabel, o recorrente alega que a entidade prestou os serviços ao SUS durante todo o período contratual, de forma ininterrupta, cumprindo todas as exigências legais. Conclui, assim, que não pode ser responsabilizada porque não causou prejuízo ao erário nem se beneficiou ilicitamente dos recursos públicos a ela repassados.
14.	Consoante recuperou a Serur, consta no Relatório de Fiscalização 775/2011 (peça 68) que houve pagamentos efetuados ao Hospital Santa Isabel, no âmbito dos contratos 38/2008, 209/2010 e 217/2011, referentes a serviços que não foram executados ou cujo quantitativo foi executado em montante inferior ao previsto.
15.	Assim, a mera alegação de que o Hospital Santa Isabel prestou integralmente os serviços pelos quais foi pago, desacompanhada de elementos de prova, não merece acolhimento. Como exemplo, trago as afirmações a seguir que foram feitas pelo recorrente, porém sem quaisquer documentos que a comprovassem:
15.1.	Os demonstrativos de produção do exercício e o relatório dos protocolos de remessa e resumo dos faturamentos, enviados à Secretaria Municipal de Saúde e ao Ministério da Saúde, seriam documentos aptos a comprovar a prestação de serviços em todo o período contratual;
15.2.	As chuvas torrenciais de 2014 teriam destruído inúmeros prontuários e toda a documentação antiga dos contratos que estavam no galpão/arquivo do hospital;
15.3.	A Secretaria Municipal de Saúde não teria fornecido cópia de documentos solicitados pelo hospital;
15.4.	O processo de pagamento teria obedecido ao rito previsto na Lei 4.320/1964, quanto ao empenho, liquidação e pagamento.
16.	Cabe registrar a alegação, tanto da Fundação de Beneficência Hospital de Cirurgia, Hospital São José, de que teriam indicado ao gestor municipal os membros para compor a comissão de acompanhamento do contrato, porém tal comissão não teria sido instituída pela municipalidade. Por essa razão, no entendimento das entidades a responsabilidade pelo dano ao erário deveria ser exclusiva do ente municipal, que não acompanhou devidamente os contratos.
17.	Mais uma vez não merece prosperar tais alegações. Por terem recebido os recursos públicos repassados a maior, não há como excluir a responsabilidade dessas entidades.
18.	Do exposto, constata-se que os argumentos apresentados nas peças recursais não são suficientes para elidir as ocorrências apontadas nos autos e que fundamentaram a condenação imposta pelo Tribunal, sendo, por conseguinte, incapazes de alterar a deliberação recorrida.
19.	Ressalto que a avaliação das ocorrências constantes dos autos tomou por base a Portaria MS 3.123/2006. Verifico que cabia aos prestadores de serviço a apresentação de relatórios mensais e um anual como forma de demonstrar a prestação dos serviços acordados, dos valores recebidos e a adequação dos pagamentos realizados, os quais não foram apresentados, tampouco outros meios para comprovar a regularidade da prestação dos serviços e dos pagamentos realizados.
20.	Por último, como bem avaliou a Serur, não foi caracterizada a prescrição da pretensão punitiva e ressarcitória, tanto pela regra prevista no Código Civil e uniformizada mediante Acórdão 1441/2016-TCU-Plenário, quanto pelo regime da Lei 9.873/1999.
21.	Em tempo, a Serur identificou inexatidão material no subitem 9.3 do decisum recorrido, de modo que onde se lê "7/4/2010" (data de ocorrência do débito atribuído em solidariedade ao Hospital São José e Marcos Ramos Carvalho) , a data deve ser retificada para "9/9/2011", pois foi a data do último recebimento tido como irregular (tabela 3, peça 68, p. 40) , que, assim como nos débitos dos demais responsáveis deste processo, foi utilizado esse marco para simplificar seus cálculos e por ser a data mais favorável ao hospital, em relação à atualização monetária e aos juros de mora.
	Ante o exposto, acompanhando os pareceres uniformes da Serur e do MPTCU, VOTO por que este Colegiado aprove a minuta de acórdão que ora submeto à apreciação.
TCU, Sala das Sessões, em  de novembro de 2021.
Ministro JOÃO AUGUSTO RIBEIRO NARDES 
Relator